ACORDAO-COMPLETO-2433716

ACÓRDÃO 12538/2020 ATA 41/2020 - PRIMEIRA CÂMARA

VISTOS, relatados e discutidos estes autos de tomada de contas especial (TCE) instaurada pelo Fundo Nacional de Desenvolvimento da Educação (FNDE) , em desfavor do Sr. Zilmio Rocha, ex-Prefeito do Município de Capitão Enéas/MG, gestão 2001-2004, em razão da impugnação parcial das despesas com os recursos repassados à municipalidade à conta do Programa Nacional de Alimentação Escolar (Pnae) , nos exercícios de 2002, 2003 e 2004;
ACORDAM os Ministros do Tribunal de Contas da União, reunidos em sessão de 1ª Câmara, ante as razões expostas pelo Relator, em:
9.1. julgar irregulares as contas de Zilmio Rocha (XXX.836.756-XX) , ex-prefeito do Município de Capitão Enéas/MG, com fundamento nos arts. 1º, inciso I, 16, inciso III, alíneas "b" e "c", da Lei 8.443/1992, c/c os arts. 1º, inciso I, 209, incisos II e III, do Regimento Interno do TCU (RITCU) ;
9.2. condenar o responsável mencionado no subitem anterior, nos termos dos art. 19 e 23, inciso III, da Lei 8.443/1992, c/c o art. 214, inciso III, do RITCU, ao pagamento das importâncias a seguir especificadas, atualizadas monetariamente e acrescidas dos juros de mora, calculados a partir das datas discriminadas até a data da efetiva quitação do débito, na forma prevista na legislação em vigor, fixando-lhe o prazo de 15 (quinze) dias, para que comprove, perante o Tribunal, o recolhimento das referidas quantias aos cofres do FNDE:
	Valor Histórico (R$) 
	Data de Ocorrência

	466,34
	19/3/2002

	1.001,00
	1/4/2002

	2.570,50
	1/4/2002

	3.502,00
	2/5/2002

	2.100,00
	29/5/2002

	1.031,26
	3/6/2002

	502,40
	3/6/2002

	3.580,00
	2/7/2002

	3.570,00
	2/8/2002

	3.570,00
	3/9/2002

	1.109,00
	30/9/2002

	469,00
	30/9/2002

	573,40
	6/11/2002

	4.717,90
	7/11/2002

	2.850,00
	27/11/2002

	991,00
	27/11/2002

	31,64
	6/11/2002

	1.000,00
	29/5/2003

	3.095,00
	28/5/2003

	4.036,50
	06/3/2003

	4.152,00
	27/3/2003

	4.095,00
	29/4/2003

	8.052,00
	1/8/2003

	4.230,00
	4/9/2003

	4.095,00
	6/10/2003

	4.095,00
	29/10/2003

	4.095,00
	2/12/2003

	10,18
	1/8/2003

	27,54
	31/12/2003

	3.628,00
	30/4/2004

	3.143,10
	27/5/2004

	3.729,00
	30/6/2004

	3.728,00
	30/7/2004

	4.300,00
	2/9/2004

	4.300,00
	27/9/2004

	4.300,00
	4/11/2004

	2.267,40
	9/12/2004

	1.800,00
	13/12/2004

	18,35
	1/12/2004

	0,71
	6/12/2004

	9.3. autorizar, desde logo, nos termos do art. 28, inciso II, da Lei 8.443/1992, a cobrança judicial da dívida, caso não atendida a notificação;
	9.4. autorizar, desde logo, o pagamento da dívida mencionada no subitem 9.2, caso solicitado, em até 36 (trinta e seis) parcelas mensais e consecutivas, nos termos do art. 26 da Lei 8.443, de 1992, c/c o art. 217 do Regimento Interno - TCU, de 2011, fixando ao devedor o prazo de 15 (quinze) dias, a contar do recebimento da notificação, para comprovar perante o Tribunal o recolhimento da primeira parcela e de 30 (trinta) dias, a contar da parcela anterior, para comprovar o recolhimento das demais parcelas, devendo incidir sobre cada valor mensal, os encargos legais devidos, na forma prevista na legislação em vigor;
	9.5. remeter cópia desta decisão ao Procurador-Chefe da Procuradoria da República no Estado de Minas Gerais, nos termos do art. 209, § 7º, do Regimento Interno/TCU, para a adoção das medidas cabíveis;
	9.6. notificar o FNDE e o responsável acerca da presente decisão.

Tomada de Contas Especial instaurado pelo Fundo Nacional de Desenvolvimento da Educação - FNDE, em razão da impugnação parcial das despesas realizadas com os recursos repassados, fundo a fundo, ao Município de Capitão Enéas/MG, para a execução do Programa Nacional de Alimentação Escolar nos exercícios de 2002, 2003 e 2004 (PNAE/2002, PNAE/2003 e PNAE 2004).

Primeira Câmara

Município de Capitão Enéas - MG.

3. Interessados/Responsáveis:
3.1. Interessado: Fundo Nacional de Desenvolvimento da Educação - FNDE (00.378.257/0001-81).
3.2. Responsável: Zilmio Rocha (XXX.836.756-XX).

13.1. Ministros presentes: Walton Alencar Rodrigues (Presidente), Benjamin Zymler, Bruno Dantas e Vital do Rêgo (Relator).
13.2. Ministros-Substitutos presentes: Augusto Sherman Cavalcanti e Weder de Oliveira.

VITAL DO RÊGO

Adoto como parte do relatório a instrução de mérito elaborada pela Secretaria de Controle Externo de Tomada de Contas Especial - SecexTCE (peça 32) , que contou com a anuência do escalão gerencial da unidade técnica (peças 33 e 34) , a seguir transcrita com os ajustes de forma pertinentes:
INTRODUÇÃO
1.	Cuidam os autos de tomada de contas especial instaurada pelo Fundo Nacional de Desenvolvimento da Educação (FNDE) , em desfavor do Sr. Zilmio Rocha, ex-Prefeito (gestão 2001-2004) , em razão da impugnação parcial das despesas com os recursos repassados ao Município de Capitão Enéas/MG, à conta do Programa Nacional de Alimentação Escolar, nos exercícios de 2002, 2003 e 2004 (Pnae/2002, Pnae/2003 e Pnae/2004) , contrariando o previsto nas Resoluções CD/FNDE 2, de 10/1/2002; CD/FNDE 35, de 1/10/2003 e CD/FNDE 38, de 23/8/2004.
HISTÓRICO
2.	No que tange à instauração desta tomada de contas especial, cabe ressaltar o seguinte:
2.1.	Para a execução do Pnae/2002, Pnae/2003 e Pnae/2004, o FNDE repassou ao Município de Capitão Enéas/MG, respectivamente, as importâncias de R$ 35.692,00, R$ 40.950,00 e R$ 48.366,90, mediante as ordens bancárias constantes da peça 2, p. 3-6.
2.2.	Por sua vez, observa-se que o fundamento para a instauração da tomada de contas especial foi a impugnação parcial das despesas realizadas, com base 	no Relatório de Fiscalização da CGU 298, de 27/10/2004 (peça 2, p. 174-193) , no Parecer 89/2017/FNDE, de 10/1/2017 (PNAE/2002-peça 2, p. 224-227) , no Parecer 1927/2016/FNDE, de 17/10/2016 (PNAE/2003-peça 3, p. 56-59) e no Parecer 1993/2016/FNDE, de 23/11/2016 (PNAE/2004-peça 3, p. 101-107) , conforme relatado no Relatório de TCE 404/2017 (peça 3, p. 25-258) , e reproduzido a seguir:
	Programa
	Origem do Débito
	Valor Original (R$) 
	Data

	PNAE/2002
	Desvio de recursos públicos destinados à compra de produtos para a merenda escolar, no valor de R$ 32.603,80 - item 1.2 do Relatório de Fiscalização da CGU 298 (peça 2, p. 177-179) 
	466,34
	19/3/2002

			1.001,00
	1/4/2002

			2.570,50
	1/4/2002

			3.502,00
	2/5/2002

			2.100,00
	29/5/2002

			1.031,26
	3/6/2002

			502,40
	3/6/2002

			3.580,00
	2/7/2002

			3.570,00
	2/8/2002

			3.570,00
	3/9/2002

			1.109,00
	30/9/2002

			469,00
	30/9/2002

			573,40
	6/11/2002

			4.717,90
	7/11/2002

			2.850,00
	27/11/2002

			991,00
	27/11/2002

		Não aplicação dos recursos no mercado financeiro
	31,64
	6/11/2002

	SUBTOTAL 
	R$ 32.635,44

	PNAE/2003
	Desvio de recursos públicos destinados à compra de produtos para a merenda escolar, no valor de R$, no valor de R$ 40.945,50 - item 1.2 do Relatório de Fiscalização da CGU 298 (peça 2, p. 177-179) 
	1.000,00
	29/5/2003

			3.095,00
	28/5/2003

			4.036,50
	6/3/2003

			4.152,00
	27/3/2003

			4.095,00
	29/4/2003

			8.052,00
	1/8/2000

			4.230,00
	4/9/2003

			4.095,00
	6/10/2003

			4.095,00
	29/10/2003

			4.095,00
	2/12/2003

		Pagamentos indevidos de tarifas bancárias
	1,00
	5/3/2003

			1,00
	28/5/2003

			1,00
	28/5/2003

			1,00
	30/7/2003

			1,00
	1/8/2003

			1,00
	1/9/2003

			1,00
	1/10/2003

		Não aplicação dos recursos no mercado financeiro.
	10,18
	1/8/2003

			27,54
	31/12/2003

	SUBTOTAL
	R$ 40.990,22

	PNAE/2004
	Desvio de recursos públicos destinados à compra de produtos para a merenda escolar, no valor de R$, no valor de R$ 31.195,50 - item 1.2 do Relatório de Fiscalização da CGU 298 (peça 2, p. 177-179) 
	3.628,00
	30/4/2004

			3.143,10
	27/5/2004

			3.729,00
	30/6/2004

			3.728,00
	30/7/2004

			4.300,00
	02/9/2004

			4.300,00
	27/9/2004

			4.300,00
	4/11/2004

			2.267,40
	9/12/2004

			1.800,00
	13/12/2004

		Não aplicação dos recursos no mercado
Financeiro
	18,35
	1/12/2004

			0,71
	6/12/2004

	SUBTOTAL
	R$ 31.214,56

	TOTAL
	R$ 104.840,22

2.3.	Em relação às irregularidades apontadas, cita-se a síntese dos achados do Relatório de Fiscalização da CGU 298 (peça 2, p. 174-193) , feitas no Parecer 89/2017/FNDE, de 10/1/2017 (peça 2, p. 225-226) :
Relativamente aos subitens 1.1 (Fraudes nas licitações relativas à compra de alimentos para a merenda escolar) e 1.2. (Desvio de recursos públicos destinados à compra de produtos para a merenda escolar) , houve a constatação de simulação nos processos licitatórios (licitação direcionada) , com o objetivo de desviar os recursos públicos; a venda de produtos à Prefeitura pelas empresas contratadas, em quantidade superior ao estoque que elas efetivamente detinham; e a falta de registro, na Prefeitura, de entrada de produtos adquiridos com os recursos do Programa. Os montantes indicados são os totais das despesas realizadas com os recursos do PNAE e que se enquadram nas situações verificadas.
Nota: Tendo em vista que a CGU não especificou as datas das ocorrências que resultaram em prejuízos ao erário, fixamo-las a partir dos últimos pagamentos realizados pela Entidade Executora a débito da conta específica do programa, regressivamente, até atingir o montante das cifras citadas, como critério de equidade.
Relativamente ao subitem 1.3 (Irregularidade nos registros contábeis das despesas relativas à aquisição de gêneros alimentícios para a merenda escolar)  foi constatado que parte dos registros contábeis da Prefeitura Municipal não correspondiam aos valores dos documentos que deram origem aos respectivos lançamentos, havendo contabilizações de notas fiscais, cheques e empenhos com valores divergentes, ao arrepio das normas estatuídas na Lei nº 4.320/1964 e dos princípios básicos da contabilidade pública.
Relativamente ao subitem 1.4 (Inoperância do Conselho de Alimentação Escolar - CAE) .
Conforme constatado por ocasião da fiscalização, o CAE existia apenas formalmente no Município de Capitão Enéas (MG) , não tendo sido detectada qualquer ação de controle, supervisão ou fiscalização nas escolas e na Secretaria de Educação, relativamente à operacionalização do PNAE.
2.4.	Especificamente no que tange ao item 1.2. (Desvio de recursos públicos destinados à compra de produtos para a merenda escolar) , destacam-se os seguintes trechos explicativos do Relatório de Fiscalização da CGU 298 (peça 2, p. 187-188) :
Em meio à documentação apreendida pela Receita Estadual nas sedes das empresas Leopoldino Cardoso de Oliveira, Nova Magia Cereais e Confecções Ltda e Comercial Atitude Ltda, bem como nos escritórios de contabilidade responsáveis pelas escritas delas, foram identificados os livros de registro de entrada de mercadorias e as notas fiscais relativas às compras efetuadas por tais empresas. Em exame realizado no citado material, constatou-se a inexistência de registro ou documento comprobatório de entradas de produtos suficientes a garantir a real venda das mercadorias constantes nas notas fiscais emitidas em favor da prefeitura fiscalizada, que atingem o total de R$ 975.395,52, no período de 2002 a 2004, com relação a todas as compras efetuadas pela Administração Municipal nos citados fornecedores, sendo que para o programa PNAE os montantes adquiridos foram de R$ 32.603,80 em 2002, R$ 40.945,50 em 2003 e R$ 31.195,50 em 2004, totalizando R$ 104.744,80.
Além disso, não há, nas notas fiscais de fornecimento de produtos para a merenda escolar, carimbo do Posto de Fiscalização da Receita Estadual, de parada obrigatória para os transportadores, localizado entre os municípios de Capitão Enéas e Montes Claros, onde se localizam as empresas em comento. Aliado aos fatos já relatados, acrescentam-se a falta de registro de entrada das mercadorias no almoxarifado da prefeitura fiscalizada e a verificação nas escolas da carência do fornecimento de produtos essenciais ao preparo da merenda, realizada por esta equipe.
Por oportuno, destaca-se o fato de que foram encontrados, na sede da empresa Leopoldino Cardoso de Oliveira, vários comprovantes de depósitos bancários, no montante de R$ 6.000,00, realizados na conta corrente n° 8988-5, mantida na agência n° 1736-1, do Banco do Brasil S/A, da cidade de Capitão Enéas/MG, cujo titular é o Fundo de Financiamento de Campanha do Partido Político PFL, ao qual está filiado o atual prefeito do município fiscalizado. Além disso, também foram encontrados, no citado estabelecimento comercial, vários canhotos de cheques emitidos em favor do referido prefeito, bem como anotações pessoais na agenda do sócio gerente da Nova Magia Cereais e Confecções Ltda, sobre depósitos bancários a serem efetuados para o mencionado agente político.
2.5.	Por sua vez, no que concerne ao item 1.1 (Fraudes nas licitações relativas à compra de alimentos para a merenda escolar) , transcrevem-se os seguintes trechos explicativos do Relatório de Fiscalização da CGU 298 (peça 2, p. 185) :
Os processos licitatórios n.°s 11/2003, 05/2004 e 09/2004, todos na modalidade Convite, de responsabilidade da Prefeitura Municipal de Capitão Enéas, referentes à aquisição de alimentos para a merenda escolar apresentam evidências de simulação, a saber:
a) Foram convidadas três empresas: Leopoldino Cardoso de Oliveira, CNPJ n.° 01.359.103/0001-05, Nova Magia Cereais e Confecções Ltda, CNPJ n° 86.423.720/0001-85, e Comercial Atitude Ltda, CNPJ n° 01.094.171/0001-90, todas localizadas no município de Montes Claros, mais especificamente no bairro denominado Alice Maia; 
b) A empresa Leolpodino Cardoso de Oliveira, segundo dados de sua proposta, está sediada na Rua Professora Augusta Vale, n.°520-A, endereço que, na lista telefônica do município de Montes Claros, pertence à empresa Nova Magia Cereais e Confecções Ltda;
c) Nas notas fiscais da empresa Comercial Atitude Ltda, consta número de telefone, que na lista telefônica do município pertence à empresa Nova Magia Cereais e Confecções Ltda;
d) As três empresas estão sediadas num raio de 50 metros, sendo que as empresas Nova Magia Cereais e Confecções Ltda e Comercial Atitude Ltda estão localizadas na mesma edificação, embora em lojas diferentes;
e) As notas fiscais das empresas Comercial Atitude Ltda. e Leopoldino Cardoso de Oliveira apresentam no cabeçalho o mesmo número de telefone celular;
f) Na documentação apreendida pela fiscalização da Receita Estadual na sede da empresa Leopoldino Cardoso de Oliveira, que compareceu ao local mediante operação conjunta realizada com esta equipe da CGU, da Receita Federal e da Polícia Federal, foram encontrados blocos de orçamento da empresa Nova Magia e seu contrato social, no qual são apontados como sócios os portadores dos CPF's n.° XXX.881506-XX e XXX.352006-XX, além de agenda pessoal e extratos de movimentação bancária deste último;
g) Dentre a documentação apreendida durante a operação, consta uma procuração do sócio gerente da Comercial Atitude Ltda, conferindo plenos poderes de gestão operacional e financeira dessa empresa ao titular administrativo da empresa Nova Maria Cereais e Confecções Ltda.
Dessa forma, os itens acima arrolados indicam que as três empresas se constituem em braços de uma mesma organização, cuja administração é efetuada pelo portador do CPF n.° XXX.352006-XX, em afronta aos princípios da competitividade e da moralidade preceituados pela Lei de Licitações, além de se configurar ilícito de direcionamento dos processos licitatórios previsto no artigo 90 da mesma lei.
3.	Em face de todo esse contexto probatório, o presente processo foi objeto de instrução preliminar (peça 9) , a qual concluiu pela necessidade de realização da citação e da audiência do Sr. Zilmio Rocha. A mencionada proposta de encaminhamento contou com a anuência do Diretor e do Secretário desta unidade (peças 10 e 11) , tendo sido as mencionadas citação e audiência autorizadas por delegação de competência do Relator deste feito, Ministro Vital do Rêgo.
4.	As aludidas citação e audiência não obtiveram sucesso pela via postal em quatro tentativas, tendo sido as mencionadas comunicações efetivadas pela via editalícia, conforme detalhado a seguir:
	Comunicação: Ofício 0290/2019-TCU/Secex-TCE (peça 12) .
Data da Expedição: 29/1/2019.
Data da Ciência: Não houve ("Não procurado") (peça 16) .
Observação: Ofício enviado para o endereço do responsável, conforme pesquisa de endereço no sistema da Receita Federal (peça 7) .

	Comunicação: Ofício 0843/2019-TCU/Secex-TCE (peça 14) .
Data da Expedição: 26/2/2019.
Data da Ciência: Não houve ("Mudou-se") (peça 17) .
Observação: Ofício enviado para o endereço do responsável, conforme pesquisa de endereço no sistema da Receita Federal (peça 7) .

	Comunicação: Ofício 1888/2019-TCU/Secex-TCE (peça 20) .
Data da Expedição: 16/4/2019.
Data da Ciência: Não houve ("Não procurado") (peça 23) .
Observação: Ofício enviado para o endereço do responsável, conforme pesquisa de endereço nos sistemas corporativos do TCU (peça 19) .

	Comunicação: Ofício 1891/2019-TCU/Secex-TCE (peça 21) .
Data da Expedição: 16/4/2019.
Data da Ciência: Não houve ("Não procurado") (peça 22) .
Observação: Ofício enviado para o endereço do responsável, conforme pesquisa de endereço nos sistemas corporativos do TCU (peça 19) .

	Comunicação: EDITAL 0190/2019-TCU/Secex-TCE (peças 24, 25 e 26) .
Data da Publicação: 22/10/2019 (peça 25) .
Fim do prazo para a defesa: 6/11/2019.

5.	Por oportuno, cabe ressaltar que o responsável foi citado em função da não comprovação da boa e regular aplicação dos recursos públicos federais repassados ao Município de Capitão Enéas/MG, à conta do Pnae/2002, Pnae/2003 e Pnae/2004, e ouvido em audiência em razão de fraudes nas licitações relativas à compra de alimentos para a merenda escolar, em flagrante violação aos princípios previstos no art. 3º, "caput", da Lei 8.666/93, conforme detalhado a seguir (peça 9, p. 6-8) :
a)	 realizar a citação do Sr. Zilmio Rocha (CPF: XXX.836.756-XX) , ex-Prefeito de Capitão Enéas/MG (Gestão 2001-2004) , com fundamento nos arts. 10, § 1º, e 12, incisos I e II, da Lei 8.443/1992 c/c o art. 202, incisos I e II, do RI/TCU, para, no prazo de quinze dias, apresentar alegações de defesa quanto à irregularidade detalhada a seguir/ou recolha aos cofres do Fundo Nacional de Educação (FNDE) a quantia abaixo indicada, atualizada monetariamente a partir da respectiva data até o efetivo recolhimento, abatendo-se na oportunidade a quantia eventualmente ressarcida, na forma da legislação em vigor:
a.1)  Irregularidade: não comprovação da boa e regular aplicação dos recursos públicos federais repassados ao Município de Capitão Enéas/MG, à conta do Pnae/2002, Pnae/2003 e Pnae/2004, tendo em vista as seguintes constatações:
a.1.1) Desvio de recursos públicos destinados à compra de produtos para a merenda escolar (item 1.2 do Relatório de Fiscalização da CGU 298 - peça 2, p. 177-179) ;
a.1.2) Não aplicação dos recursos no mercado financeiro.
a.2) 	Conduta: Desviar recursos públicos destinados à compra de produtos para a merenda escolar, uma vez que de acordo com o Relatório de Fiscalização da CGU 298 (peça 2, p. 187-188) , constatou-se a inexistência de registro ou documento comprobatório de entradas de produtos suficientes a garantir a real venda das mercadorias constantes nas notas fiscais emitidas em favor do Município de Capitão Enéas/MG, contrariando as Resoluções CD/FNDE 2, de 10/1/2002; CD/FNDE 35, de 1º/10/2003 e CD/FNDE 38, de 23/8/2004.
a.3) 	Nexo de causalidade: a não comprovação da regular aplicação dos recursos federais transferidos pelo Pnae/2002, Pnae/2003 e Pnae/2004 redundou na impossibilidade de verificar se os objetivos propostos pelos programas foram atingidos;
a.4) 	Dispositivos violados: Constituição Federal art. 37, caput, c/c art. 70, parágrafo único; Decreto-Lei 200/1967, Resoluções CD/FNDE 2, de 10/1/2002; CD/FNDE 35, de 1º/10/2003 e CD/FNDE 38, de 23/8/2004.
	a.5) 	Valor e data original do débito:
	Valor (R$) 
	Data

	466,34
	19/3/2002

	1.001,00
	1/4/2002

	2.570,50
	1/4/2002

	3.502,00
	2/5/2002

	2.100,00
	29/5/2002

	1.031,26
	3/6/2002

	502,40
	3/6/2002

	3.580,00
	2/7/2002

	3.570,00
	2/8/2002

	3.570,00
	3/9/2002

	1.109,00
	30/9/2002

	469,00
	30/9/2002

	573,40
	6/11/2002

	4.717,90
	7/11/2002

	2.850,00
	27/11/2002

	991,00
	27/11/2002

	31,64
	6/11/2002

	1.000,00
	29/5/2003

	3.095,00
	28/5/2003

	4.036,50
	06/3/2003

	4.152,00
	27/3/2003

	4.095,00
	29/4/2003

	8.052,00
	1/8/2003

	4.230,00
	4/9/2003

	4.095,00
	6/10/2003

	4.095,00
	29/10/2003

	4.095,00
	2/12/2003

	10,18
	1/8/2003

	27,54
	31/12/2003

	3.628,00
	30/4/2004

	3.143,10
	27/5/2004

	3.729,00
	30/6/2004

	3.728,00
	30/7/2004

	4.300,00
	2/9/2004

	4.300,00
	27/9/2004

	4.300,00
	4/11/2004

	2.267,40
	9/12/2004

	1.800,00
	13/12/2004

	18,35
	1/12/2004

	0,71
	6/12/2004

	Valor do débito atualizado em 2/10/2018 (peça 8) : R$ 250.762,92.
	(...) 
c) realizar a audiência do Sr. Zilmio Rocha (CPF: XXX.836.756-XX) , Prefeito Municipal (Gestões 2001-2004) , com fundamento nos arts. 10, § 1º, e 12, incisos I e III, da Lei 8.443/1992, c/c o art. 202, incisos I e III, do RI/TCU, para que, no prazo de quinze dias, apresente razões de justificativa quanto a seguinte irregularidade apontada no item 1.1 do Relatório de Fiscalização da CGU 298 298 (peça 2, p. 185) :
c.1) Irregularidade: Fraudes nas licitações relativas à compra de alimentos para a merenda escolar, em flagrante violação aos princípios previstos no art. 3º, "caput", da Lei 8.666/93;
c.2) Conduta: Realizar os processos licitatórios 11/2003, 5/2004 e 9/2004, na modalidade Convite, referentes à aquisição de alimentos para a merenda escolar com evidências de simulação, tendo em vista que as três empresas convidadas fazem parte de uma mesma organização, cuja administração é efetuada pelo portador do CPF XXX.352.006-XX;
c.3) Nexo de Causalidade: A conduta descrita afronta aos princípios da competitividade e da moralidade preceituados pela Lei de Licitações, e configura-se ilícito de direcionamento dos processos licitatórios previsto no artigo 90 da mesma lei.
c.4) Dispositivos violados: art. 37, caput, c/c o art. 70, parágrafo único, da Constituição da República Federativa do Brasil, art. 93, do Decreto-lei 200/1967, art. 90 da Lei 8.666/1993.
6.	Como se observa pelo registro feito por meio da peça 27, após o insucesso nas quatro tentativas de citação e audiência pela via postal, esta Corte efetivou as aludidas citação e audiência pela via editalícia, conforme evidenciado no item 4 desta instrução. Portanto, vê-se que se esgotou o prazo concedido ao responsável sem que ele apresentasse as suas alegações de defesa e/ou razões de justificativa, nem tampouco recolhesse o débito que lhe foi imputado. Por esse motivo, restou caracterizada a sua revelia, para todos os efeitos, dando-se prosseguimento ao presente processo, nos termos do art. 12, § 3º, da Lei 8.443/19921992 c/c o art. 202, § 8º, do RI/TCU.
EXAME TÉCNICO
Da Validade das Notificações:
7.	Preliminarmente, cumpre tecer breves considerações sobre a forma como são realizadas as comunicações processuais no TCU. A esse respeito, destacam-se o art. 179, do Regimento Interno do TCU (Resolução 155, de 4/12/2002) e o art. 4º, inciso III, § 1º, da Resolução TCU 170, de 30 de junho de 2004, in verbis:
Art. 179. A citação, a audiência ou a notificação, bem como a comunicação de diligência, farse-ão:
I - mediante ciência da parte, efetivada por servidor designado, por meio eletrônico, fac-símile, telegrama ou qualquer outra forma, desde que fique confirmada inequivocamente a entrega da comunicação ao destinatário;
II - mediante carta registrada, com aviso de recebimento que comprove a entrega no endereço do destinatário;
III - por edital publicado no Diário Oficial da União, quando o seu destinatário não for localizado.
 (...) 
Art. 3º As comunicações serão dirigidas ao responsável, ou ao interessado, ou ao dirigente de órgão ou entidade, ou ao representante legal ou ao procurador constituído nos autos, com poderes expressos no mandato para esse fim, por meio de:
I - correio eletrônico, fac-símile ou telegrama;
II - servidor designado;
III - carta registrada, com aviso de recebimento;
IV - edital publicado no Diário Oficial da União, quando o seu destinatário não for localizado, nas hipóteses em que seja necessário o exercício de defesa.
Art. 4º. Consideram-se entregues as comunicações:
I - efetivadas conforme disposto nos incisos I e II do artigo anterior, mediante confirmação da ciência do destinatário;
II - realizadas na forma prevista no inciso III do artigo anterior, com o retorno do aviso de recebimento, entregue comprovadamente no endereço do destinatário;
III - na data de publicação do edital no Diário Oficial da União, quando realizadas na forma prevista no inciso IV do artigo anterior.
§ 1º O endereço do destinatário deverá ser previamente confirmado mediante consulta aos sistemas disponíveis ao Tribunal ou a outros meios de informação, a qual deverá ser juntada ao respectivo processo. (...) 
8.	Bem se vê, portanto, que a validade da citação via postal não depende de que o aviso de recebimento seja assinado pelo próprio destinatário da comunicação, o que dispensa, no caso em tela, a entrega do AR em "mãos próprias". A exigência da norma é no sentido de o Tribunal verificar se a correspondência foi entregue no endereço correto, residindo aqui a necessidade de certeza inequívoca.
9.	Não é outra a orientação da jurisprudência do TCU, conforme se verifica dos julgados a seguir transcritos:
São válidas as comunicações processuais entregues, mediante carta registrada, no endereço correto do responsável, não havendo necessidade de que o recebimento seja feito por ele próprio (Acórdão 3648/2013-TCU-Segunda Câmara, Relator Ministro José Jorge) ;
É prescindível a entrega pessoal das comunicações pelo TCU, razão pela qual não há necessidade de que o aviso de recebimento seja assinado pelo próprio destinatário. Entregandose a correspondência no endereço correto do destinatário, presume-se o recebimento da citação. (Acórdão 1019/2008-TCU-Plenário, Relator Ministro Benjamin Zymler) ;
As comunicações do TCU, inclusive as citações, deverão ser realizadas mediante Aviso de Recebimento - AR, via Empresa Brasileira de Correios e Telégrafos, bastando para sua validade que se demonstre que a correspondência foi entregue no endereço correto. (Acórdão 1526/2007-TCU-Plenário, Relator Ministro Aroldo Cedraz) .
10.	A validade do critério de comunicação processual do TCU foi referendada pelo Supremo Tribunal Federal, nos termos do julgamento do MS-AgR 25.816/DF, por meio do qual se afirmou a desnecessidade da ciência pessoal do interessado, entendendo-se suficiente a comprovação da entrega do "AR" no endereço do destinatário:
EMENTA: AGRAVO REGIMENTAL. MANDADO DE SEGURANÇA. DESNECESSIDADE DE INTIMAÇÃO PESSOAL DAS DECISÕES DO TRIBUNAL DE CONTAS DA UNIÃO. ART. 179 DO REGIMENTO INTERNO DO TCU. INTIMAÇÃO DO ATO IMPUGNADO POR CARTA REGISTRADA, INICIADO O PRAZO DO ART. 18 DA LEI nº 1.533/51 DA DATA CONSTANTE DO AVISO DE RECEBIMENTO. DECADÊNCIA RECONHECIDA. AGRAVO IMPROVIDO.
O envio de carta registrada com aviso de recebimento está expressamente enumerado entre os meios de comunicação de que dispõe o Tribunal de Contas da União para proceder às suas intimações.
O inciso II do art. 179 do Regimento Interno do TCU é claro ao exigir apenas a comprovação da entrega no endereço do destinatário, bastando o aviso de recebimento simples. 
11.	No caso vertente, depois do insucesso nas quatro tentativas de citação e audiência pela via postal, esta Corte efetivou as aludidas citação e audiência pela via editalícia, como se demonstrou anteriormente no item 4 desta instrução.
Da Prescrição da Pretensão Punitiva:
12.	Vale ressaltar que a pretensão punitiva, conforme Acórdão 1441/2016-TCU-Plenário, Relator Ministro Benjamin Zymler, que uniformizou a jurisprudência acerca dessa questão, subordinase ao prazo geral de prescrição indicado no art. 205, do Código Civil, que é de dez anos, contado da data de ocorrência da irregularidade sancionada, nos termos do art. 189, do Código Civil, sendo este prazo interrompido pelo ato que ordenar a citação, a audiência ou a oitiva do responsável.
13.	No caso em exame, ocorreu a prescrição em relação ao responsável Sr. Zilmio Rocha, uma vez que as despesas impugnadas ocorreram entre 19/3/2002 e 13/12/2004 (peça 3, p. 256-258) , e o ato de ordenação da citação e da audiência ocorreu em 3/10/2018 (peça 11) .
Da Caracterização da Revelia:
14.	Por oportuno, salienta-se que, nos processos do TCU, a revelia não leva à presunção de que seriam verdadeiras todas as imputações levantadas contra os responsáveis, diferentemente do que ocorre no processo civil, em que a revelia do réu opera a presunção da verdade dos fatos narrados pelo autor. Dessa forma, a avaliação da responsabilidade do agente não pode prescindir da prova existente no processo ou para ele carreada.
15.	Ao não apresentar sua defesa, o responsável deixou de produzir prova da regular aplicação dos recursos sob sua responsabilidade, em afronta às normas que impõem aos gestores de recursos públicos a obrigação legal de, sempre que demandados pelos órgãos de controle, apresentar os documentos que demonstrem a correta utilização das verbas públicas, a exemplo do contido no art. 93, do DecretoLei 200/1967: "Quem quer que utilize dinheiros públicos terá de justificar seu bom e regular emprego na conformidade das leis, regulamentos e normas emanadas das autoridades administrativas competentes."
16.	Mesmo as alegações de defesa e as razões de justificativa não sendo apresentadas, considerando o princípio da verdade real que rege esta Corte, procurou-se buscar, em manifestações do responsável na fase interna desta TCE, se havia algum argumento que pudesse ser aproveitado a seu favor.
17.	No entanto, o responsável não se manifestou na fase interna, não havendo, assim, nenhum argumento que possa vir a ser analisado e posteriormente servir para afastar as irregularidades apontadas.
18.	Em se tratando de processo em que a parte interessada não se manifestou acerca das irregularidades imputadas, não há elementos para que se possa efetivamente aferir e reconhecer a ocorrência de boa-fé na conduta do responsável, podendo este Tribunal, desde logo, proferir o julgamento de mérito pela irregularidade das contas, conforme os termos dos §§ 2º e 6º do art. 202 do Regimento Interno do TCU (Acórdão 2064/2011-TCU-Primeira Câmara, Relator Ministro Ubiratan Aguiar; Acórdão 6182/2011-TCU-Primeira Câmara, Relator Ministro Weber de Oliveira; Acórdão 4072/2010-TCU-Primeira Câmara, Relator Ministro Valmir Campelo; Acórdão 1189/2009-TCU-Primeira Câmara, Relator Ministro Marcos Bemquerer; e Acórdão 731/2008-TCU-Plenário, Relator Ministro Aroldo Cedraz) .
19.	Dessa forma, o responsável Zilmio Rocha deve ser considerado revel, para todos os efeitos, dando-se prosseguimento ao processo, nos termos do art. 12, § 3º, da Lei 8.443/19921992 c/c o art. 202, § 8º, do RI/TCU, devendo esta Corte julgar as suas contas irregulares, condenando-o a ressarcir os débitos apurados neste processo.
20.	Em consulta aos sistemas corporativos do instaurador (por exemplo: SICONV, SIGPC etc.) , verifica-se que o responsável também não apresentou novos documentos junto ao instaurador e continua inadimplente (peça 31, p. 1-3) .
Outros Aspectos Processuais Importantes:
21.	Por seu turno, salienta-se que está clara a competência deste Tribunal para julgar este processo, pois se trata de recursos federais repassados pelo FNDE à conta do Pnae/2002, Pnae/2003 e Pnae/2004 sob a responsabilidade do Sr. Zilmio Rocha. Outrossim, não restou caracterizada nenhuma nulidade processual oriunda da inobservância de formalidades que acarretassem prejuízo processual ao responsável ou ao interesse público (art. 171 do RI/TCU) . Também foram atendidos os pressupostos de constituição e desenvolvimento válido e regular desta tomada de contas especial (art. 71, inciso II, da Constituição Federal, art. 8°, caput, da Lei 8.443/1992, art. 84 do Decreto-Lei 200/1967 e art. 5°, caput, parágrafo único e incisos I a IV, da IN/TCU 71/2012, modificada pela IN/TCU 76/2016) .
22.	Por outro lado, verifica-se que não houve o transcurso de mais de dez anos desde os fatos geradores da dívida sem que tenha havido a notificação do responsável pela autoridade administrativa federal competente (art. 6º, inciso II, c/c art. 19, da IN/TCU 71/2012, modificada pela IN/TCU 76/2016) , uma vez que os repasses do Pnae/2002, Pnae/2003 e Pnae/2004 foram realizados nos exercícios de 2002, 2003 e 2004 e o responsável foi notificado sobre as irregularidades atinentes ao Relatório 298/CGU (período de 2002 a 2004) pela autoridade administrativa competente, por meio dos seguintes expedientes: Ofício 754/2006, recebido em 29/3/2006 (peça 3, p. 109-110 e p. 117) , Ofício 234/2016/FNDE, recebido em 11/4/2016 (peça 3, p. 126-131 e 135) , Ofício 23751/2016/FNDE, recebido em 28/11/2016 (peça 3, p. 142-143 e 151) , Ofício 384/2014/FNDE, de 3/12/2014 (peça 3, p. 160-168) , Edital de notificação 14, de 20/2/2015 (peça 3, p. 169) e Ofício 25024/2016/FNDE, recebido em 16/12/2016 (peça 3, p. 175-176 e 181) .
23.	Também se verifica que o valor atualizado do débito apurado sem juros, em 1/1/2017 (peça 28) , é igual a R$ 236.834,26, superior, portanto, a R$ 100.000,00, na forma estabelecida conforme os arts. 6º, inciso I, e 19, da IN/TCU 71/2012, modificada pela IN/TCU 76/2016.
24.	A propósito, registra-se que, em atendimento ao item 9.4, do Acórdão 1772/2017-TCU-Plenário (Relator Ministro-Substituto Augusto Sherman Cavalcanti) , foi efetuada pesquisa no sistema processual do TCU, e não foram encontradas tomadas de contas especiais em tramitação com débitos imputáveis ao responsável com valores inferiores ao fixado no art. 6º, inciso I, da Instrução Normativa TCU 71/2012, a fim de que seja observado o disposto no art. 6º, § 1º, da mesma norma. De fato, não há outras tomadas de contas especiais autuadas no TCU tendo o responsável Zilmio Rocha arrolado no polo passivo.
25.	Por oportuno, cabe ressaltar que houve a devida formulação da imputação das irregularidades ao responsável, como também a descrição das mesmas nos expedientes de citação e audiência, com base na individualização das suas condutas comissivas, como já foi detalhado no item 5 desta instrução.
26.	Ressalta-se que foi viabilizado o exercício do contraditório em sua dimensão substancial, pois, após o insucesso nas tentativas de citação e audiência pela via postal, foram realizadas a citação e a audiência pela via editalícia, como se demonstrou anteriormente no item 4 desta instrução, atendendo ao art. 5º, inciso LV, da Constituição Federal c/c o art. 12, incisos I e II da Lei 8.443/1992.
27.	Cumpre observar, ainda, que a conduta do responsável, consistente nas irregularidades "não comprovação da boa e regular aplicação dos recursos federais repassados em face da impugnação parcial das despesas" e "fraudes nas licitações relativas à compra de alimentos para a merenda escolar", configura violação não só às regras legais, mas também aos princípios basilares da administração pública, eis que, em última análise, ocorre o comprometimento da necessária satisfação à sociedade sobre o efetivo emprego dos recursos públicos postos à disposição da municipalidade, por força do instrumento de repasse em questão.
28.	Nesses casos, em que fica evidente a falta de transparência e lisura, não há como afastar as suspeitas sempre presentes de que uma parte dos recursos públicos federais, transferida ao município, tenha sido desviada, em prol de gestor ímprobo, ou de pessoas por ele determinadas, a revelar grave inobservância de dever de cuidado no trato com a coisa pública, isto é, ato praticado com culpa grave, pois, na espécie, a conduta do responsável se distancia daquela que seria esperada de um administrador público minimante diligente, num claro exemplo de erro grosseiro a que alude o art. 28 do Decreto-lei 4.657/1942 (Lei de Introdução às Normas do Direito Brasileiro) , incluído pela Lei 13.655/2018 (Acórdão 1689/2019-TCU-Plenário, Relator: Ministro AUGUSTO NARDES; Acórdão 2924/2018-TCU-Plenário, Relator: Ministro JOSÉ MUCIO MONTEIRO; Acórdão 2391/2018-TCU-Plenário, Relator: Ministro BENJAMIN ZYMLER) .
CONCLUSÃO
29.	Como se verificou na seção "EXAME TÉCNICO" anterior, restou evidenciada a competência do TCU para julgar o presente processo, pois se trata de recursos federais que foram repassados pelo FNDE à conta do Pnae/2002, Pnae/2003 e Pnae/2004 sob a responsabilidade do Sr. Zilmio Rocha. Também foi caracterizada a responsabilidade do aludido responsável, conforme detalhado no item 5 desta instrução.
30.	Além disso, restaram demonstrados: (i) a viabilidade do exercício do contraditório em sua dimensão substancial e a regularidade na abertura do contraditório e o exercício da ampla defesa (art. 5º, inciso LV, da Constituição Federal c/c o art. 12, incisos I e II da Lei 8.443/1992) ; (ii) a suficiência dos elementos probatórios indispensáveis à formação do juízo quanto à ocorrência do dano ao erário ocasionado por atos ilícitos e a vinculação destes com as condutas do responsável arrolado no polo passivo deste processo (art. 5º, caput, parágrafo único e incisos I, II e IV, da IN TCU 71/2012) ; e (iii) a ausência de nulidades processuais oriundas da inobservância de formalidades que acarretem prejuízo processual ao responsável ou ao interesse público (art. 171 do RI/TCU) . Portanto, estão presentes todos os pressupostos necessários para a formação do juízo de mérito das presentes contas.
31.	Por sua vez, restou claramente comprovado o dano ao erário ocasionado em virtude das irregularidades enumeradas no item 5 desta instrução, em relação ao Pnae/2002, Pnae/2003 e Pnae/2004.
32.	Por seu turno, deve-se mencionar que, como restou efetivamente configurada a revelia do responsável Zilmio Rocha, para todos os efeitos, será dado prosseguimento a este processo, nos termos dispostos no art. 12, § 3º, da Lei 8.443/1992 c/c o art. 202, § 8º, do RI/TCU. Nesse sentido, como constam dos autos elementos probatórios que caracterizam a responsabilidade do Sr. Zilmio Rocha, por concorrer para a consumação do dano ao erário em função dos atos irregulares descritos no item 5 desta instrução, não há como afastar as irregularidades que lhe foram atribuídas nem os débitos imputados, mantendo-se a sua responsabilidade neste processo.
33.	Por oportuno, restou caracterizada a não comprovação da boa e regular aplicação dos recursos objeto deste processo, sendo pacífica a jurisprudência deste Tribunal no sentido de que compete ao gestor o ônus de provar a aplicação regular dos recursos que lhe foram confiados (vide Acórdão 974/2018-TCU-Plenário, Relator Ministro Bruno Dantas, 511/2018-Plenário, Relator Ministro Aroldo Cedraz, 3875/2018-Primeira Câmara, Relator Ministro Vital do Rêgo, 1983/2018-Primeira Câmara, Relator Ministro Bruno Dantas, 1294/2018-Primeira Câmara, Relator Ministro Bruno Dantas, 3200/2018-Segunda Câmara, Relator Ministro Aroldo Cedraz, 2512/2018-Segunda Câmara, Relator Ministro Aroldo Cedraz, 2384/2018-Segunda Câmara, Relator Ministro José Múcio Monteiro, 2014/2018-Segunda Câmara, Relator Ministro Aroldo Cedraz, e 901/2018-Segunda Câmara, Relator Ministro José Múcio Monteiro, entre outros) .
PROPOSTA DE ENCAMINHAMENTO
34.	Em face de todo o exposto, submetem-se os autos à consideração superior, propondo:
	a) Considerar revel o responsável Zilmio Rocha (CPF XXX.836.756-XX) , ex-Prefeito Municipal de Capitão Enéas/MG (gestão 2001-2004) , para todos os efeitos, dando-se prosseguimento a este processo relativo aos recursos do Pnae/2002, Pnae/2003 e Pnae/2004, nos termos dispostos no art. 12, § 3º, da Lei 8.443/1992 c/c o art. 202, § 8º, do RI/TCU;
	b) Em face da impossibilidade de reconhecer a boa-fé do Sr. Zilmio Rocha, com base art. 202, § 6º, do RI/TCU, julgar irregulares, desde logo, as suas contas, com fulcro nos arts. 1º, inciso I, 16, inciso III, alíneas "b" e "c", 19, caput, e 23, inciso III, da Lei 8.443/1992 c/c com os arts. 1º, inciso I, 209, incisos II e III, 210 e 214, inciso III, do RI/TCU, em função das irregularidades, condutas, evidências e dispositivos violados mencionados no item 5 desta instrução;
	c) Condenar o responsável Zilmio Rocha ao pagamento da quantia a seguir especificada, com a fixação do prazo de quinze dias, a contar do recebimento da notificação, para comprovar, perante o Tribunal (art. 214, inciso III, alínea "a", do Regimento Interno) , o recolhimento da dívida aos cofres do FNDE, atualizada monetariamente e acrescida dos juros de mora, calculados a partir da data indicada, até a data do efetivo recolhimento, na forma prevista na legislação em vigor:
	Valor (R$) 
	Data

	466,34
	19/3/2002

	1.001,00
	1/4/2002

	2.570,50
	1/4/2002

	3.502,00
	2/5/2002

	2.100,00
	29/5/2002

	1.031,26
	3/6/2002

	502,40
	3/6/2002

	3.580,00
	2/7/2002

	3.570,00
	2/8/2002

	3.570,00
	3/9/2002

	1.109,00
	30/9/2002

	469,00
	30/9/2002

	573,40
	6/11/2002

	4.717,90
	7/11/2002

	2.850,00
	27/11/2002

	991,00
	27/11/2002

	31,64
	6/11/2002

	1.000,00
	29/5/2003

	3.095,00
	28/5/2003

	4.036,50
	06/3/2003

	4.152,00
	27/3/2003

	4.095,00
	29/4/2003

	8.052,00
	1/8/2003

	4.230,00
	4/9/2003

	4.095,00
	6/10/2003

	4.095,00
	29/10/2003

	4.095,00
	2/12/2003

	10,18
	1/8/2003

	27,54
	31/12/2003

	3.628,00
	30/4/2004

	3.143,10
	27/5/2004

	3.729,00
	30/6/2004

	3.728,00
	30/7/2004

	4.300,00
	2/9/2004

	4.300,00
	27/9/2004

	4.300,00
	4/11/2004

	2.267,40
	9/12/2004

	1.800,00
	13/12/2004

	18,35
	1/12/2004

	0,71
	6/12/2004

	d) Autorizar, desde logo, a cobrança judicial das dívidas, com fundamento no art. 28, inciso II, da Lei 8.443/1992, caso não atendida a notificação;
	e) Autorizar, antecipadamente, caso requerido, o pagamento da dívida decorrente em até 36 (trinta e seis) parcelas mensais e consecutivas, nos termos do art. 26 da Lei 8.443/1992, c/c o art. 217 do Regimento Interno do TCU, fixando-se o vencimento da primeira parcela em 15 (quinze) dias, a contar do recebimento da notificação, e o das demais a cada 30 (trinta) dias, devendo incidir sobre cada uma os encargos devidos, na forma prevista na legislação em vigor, alertando para o fato de que a falta de comprovação do recolhimento de qualquer parcela importará o vencimento antecipado do saldo devedor, nos termos do art. 217, § 2º, do Regimento Interno do TCU;
	f) Encaminhar cópia do Acordão que vier a ser prolatado por este Tribunal, acompanhado do Relatório e do Voto que o fundamentarem:
	f.1) Ao Sr. Zilmio Rocha;
	f.2) Ao FNDE; e
	f.3) Ao Procurador-Chefe da Procuradoria da República em Minas Gerais, nos termos do § 3º do art. 16 da Lei 8.443/1992 c/c o § 7º do art. 209 do Regimento Interno do TCU, para adoção das medidas cabíveis, informando que a presente deliberação, acompanhada do Relatório e do Voto que a fundamenta, está disponível para a consulta no endereço www.tcu.gov.br/acordaos, além de esclarecer que, caso requerido, o TCU poderá fornecer sem custos as correspondentes cópias impressas.
2.	O representante do MPTCU que atuou no feito, Procurador Rodrigo Medeiros de Lima, divergiu da proposta da unidade instrutiva, nos termos do parecer acostado à peça 35, a seguir transcrito:
Cuidam os autos de tomada de contas especial (TCE) instaurada pelo Fundo Nacional de Desenvolvimento da Educação (FNDE) , em desfavor do Sr. Zilmio Rocha, ex-Prefeito (gestão 2001-2004) , em razão da impugnação parcial das despesas com os recursos repassados ao Município de Capitão Enéas/MG, à conta do Programa Nacional de Alimentação Escolar, nos exercícios de 2002, 2003 e 2004 (Pnae/2002, Pnae/2003 e Pnae/2004) , contrariando o previsto nas Resoluções CD/FNDE 2, de 10/1/2002; CD/FNDE 35, de 1/10/2003 e CD/FNDE 38, de 23/8/2004.
A presente TCE foi instaurada com base no Relatório de Fiscalização da CGU 298, de 27/10/2004 (peça 2, p. 174-193) , no Parecer 89/2017/FNDE, de 10/1/2017 (PNAE/2002-peça 2, p. 224-227) , no Parecer 1927/2016/FNDE, de 17/10/2016 (PNAE/2003-peça 3, p. 56-59) e no Parecer 1993/2016/FNDE, de 23/11/2016 (PNAE/2004-peça 3, p. 101-107) , conforme relatado no Relatório de TCE 404/2017 (peça 3, p. 245-262) .
Após a remessa dos autos ao Tribunal de Contas da União, em decorrência do insucesso no chamamento via postal, o responsável foi regularmente citado por via editalícia (peças 24, 25 e 26) , em função da não comprovação da boa e regular aplicação dos recursos e de fraudes nas licitações relativas à compra de alimentos para merenda escolar. O responsável não compareceu aos autos.
Após a análise dos autos, a Secretaria de Controle Externo de Tomada de Contas Especial (Secex-TCE) propôs, em pareceres uniformes (peças 32-34) , no essencial, considerar revel o Sr. Zilmio Rocha, julgar irregulares suas contas e condená-lo ao pagamento do débito apurado nos autos, sem aplicação de multa, tendo em vista a ocorrência de prescrição da pretensão punitiva (parágrafos 12 e 13 da instrução à peça 32) .
***
Considerando o tempo decorrido entre a ocorrência das irregularidades, entre 19/3/2002 e 6/12/2004 (peça 3, p. 256-258) , e o ato que autorizou a citação do responsável no âmbito do TCU, em 3/10/2018 (peça 11) , faz-se necessário promover o exame da eventual incidência da prescrição da pretensão ressarcitória.
Ao julgar, em 17/4/2020[footnoteRef:2], o Recurso Extraordinário (RE) 636.886[footnoteRef:3], no qual se discutia o alcance da regra estabelecida no art. 37, § 5º, da Constituição Federal[footnoteRef:4], relativamente a pretensões de ressarcimento ao erário fundadas em decisões de Tribunal de Contas, o Supremo Tribunal Federal (STF) fixou, com repercussão geral, a tese de que "É prescritível a pretensão de ressarcimento ao erário fundada em decisão de Tribunal de Contas", nos termos do voto do Ministro Alexandre de Moraes. [2:  Julgamento virtual finalizado nessa data.]  [3:  Desfecho do julgamento do RE 636.886, consoante descrição apresentada no site do STF: "O Tribunal, por unanimidade, apreciando o tema 899 da repercussão geral, negou provimento ao recurso extraordinário, mantendo-se a extinção do processo pelo reconhecimento da prescrição." (grifos nossos) .]  [4:  Constituição Federal:"Art. 37 omissis (...) § 5º A lei estabelecerá os prazos de prescrição para ilícitos praticados por qualquer agente, servidor ou não, que causem prejuízos ao erário, ressalvadas as respectivas ações de ressarcimento." (grifo nosso) ] 
Registre-se que, contra o julgamento do STF no RE 636.886, foram opostos embargos de declaração pela Advocacia-Geral da União (AGU) , em 14/8/2020, pendentes de apreciação pela Corte Suprema.
Não obstante o RE 636.886 ter sido julgado tendo como contexto a fase de execução de título executivo oriundo de decisão de Tribunal de Contas, é possível constatar, à vista do teor do voto do Ministro Alexandre de Moraes, ao qual aderiram os demais[footnoteRef:5], que a interpretação conferida pela Corte Suprema à matéria constitucional, quanto à inteligência do art. 37, § 5º, da Constituição Federal, é a da prescritibilidade, como regra, da pretensão de ressarcimento ao erário. [5:  Os Ministros Luís Roberto Barroso e Gilmar Mendes acompanharam o Ministro Alexandre de Moraes com ressalvas. ] 
Segundo constou do item 2 da ementa do acórdão, somente seriam imprescritíveis "as ações de ressarcimento ao erário fundadas na prática de ato de improbidade administrativa doloso tipificado na Lei de Improbidade Administrativa - Lei 8.429/1992" (grifo nosso) , conforme tese anteriormente definida[footnoteRef:6]. [6:  "São imprescritíveis as ações de ressarcimento ao erário fundadas na prática de ato doloso tipificado na Lei de Improbidade Administrativa." (Tema 897 de repercussão geral) .] 
A conclusão externada afasta, em nosso sentir, a possibilidade de a Corte de Contas continuar a empregar, no exame de suas TCEs, a Súmula TCU 282, segundo a qual "As ac¿o¿es de ressarcimento movidas pelo Estado contra os agentes causadores de danos ao era¿rio sa¿o [em quaisquer casos] imprescriti¿veis.", por veicular interpretação que não mais se coaduna com o entendimento do STF.
Ao mesmo tempo, exige que o TCU se debruce a respeito do prazo e regime prescricionais aplicáveis à pretensão ressarcitória exercida em sede de processo de contas, na medida em que sobre ela não disse a decisão do STF, inclusive por refugir à matéria de direito que lhe fora submetida na oportunidade.
Assim, não havendo, na Lei 8.443/1992 ou em qualquer outro diploma legal, disposição específica, incumbe à Corte de Contas apontar, em atenção ao postulado da segurança jurídica e à vista dos parâmetros legislativos existentes, o arcabouço normativo aplicável, de forma a orientar os trabalhos no âmbito do Tribunal e nortear seus jurisdicionados.
Isso já foi feito no que tange especificamente à pretensão sancionatória, no Acórdão 1441/2016-TCU-Plenário (relator: Ministro Benjamin Zymler; redator: Ministro Walton Alencar Rodrigues) , por ocasião da apreciação de incidente de uniformização de jurisprudência - ante a prevalência, àquele tempo, da tese da imprescritibilidade em qualquer hipótese da pretensão de ressarcimento ao erário. Ali se definiu a aplicação das regras gerais de prescrição, tratadas no Código Civil, aos processos de controle externo, inclusive quanto ao prazo decenal do art. 205 daquele diploma legal, aplicável quando inexistente prazo específico.
Mesmo que reparação e penalidade tenham naturezas distintas, este membro do Ministério Público entende pela aplicação do mesmo regime e prazo decenal também à pretensão de ressarcimento, no controle externo, pelas mesmas razões empregadas pelo Tribunal em relação à pretensão sancionatória, em deferência à jurisprudência da Corte de Contas e, também, como forma de assegurar a uniformidade dos critérios de contagem do prazo prescricional.
Não se ignora a existência de alguma divergência quanto à aplicação, no âmbito do Direito Público, das normas gerais de prescrição do Código Civil, pela especial pertinência do diploma às relações jurídicas de Direito Privado. Porém, disposições do Código Civil têm, sim, teor de normas gerais de Direito, aplicáveis também ao Direito Público à falta de norma específica -derrogatória da norma geral, pelo critério da especialidade.
Cumpre esclarecer que a aplicação do regramento do Código Civil à prescrição no âmbito do TCU se faz por incidência direta, na condição de regra geral, o que dispensa o suprimento de lacuna legal, por meio de analogia. Nesse sentido, cabe transcrever excerto da manifestação do Ministro Walton Alencar Rodrigues, assente no voto revisor aprovado pelo Plenário do TCU quando da prolação do Acórdão 1.441/2016:
O silêncio da Lei 8.443/1992, acerca da prescrição da multa, não abre lacuna a ser colmatada por analogia, mas hipótese de incidência da regra geral de prescrição, contida na legislação civil codificada.
Haveria, portanto, quando menos, lei formal, dispondo sobre a prescrição do dever-poder sancionador do Tribunal. A expressa disposição legal impede o uso da analogia, porque o instituto somente tem lugar na hipótese de omissão da lei. Essa, aliás, a dicção do art. 4º da Lei de introdução às normas do direito brasileiro, que transcrevo:
"Art. 4º Quando a lei for omissa, o juiz decidirá o caso de acordo com a analogia, os costumes e os princípios gerais de direito." (grifos meus) 
No caso em exame, não há lacuna a ser preenchida por analogia com o direito público ou civil, mas regra de incidência direta, assentada no art. 205 do Código Civil.
Por essas razões, afasto-me das conclusões trazidas pelo e. relator, no sentido de que o Tribunal haveria de subordinar seu poder-dever de impor sanções à prescrição quinquenal, por ser esse o prazo preponderante "no microssistema do Direito Público". 
Manifesto-me, pois, pela incidência da regra geral de prescrição assentada no Código Civil, aplicável a todos os casos em que a lei sobre ela não dispuser explicitamente.
 (grifos nossos e do original) 
A mesma linha de raciocínio ora defendida foi desenvolvida no parecer proferido pelo então Procurador-Geral do MP/TCU, Dr. Paulo Soares Bugarin, no âmbito do TC Processo 030.926/2015-7, conforme demonstra o trecho seguinte:
12. Sobre o uso do Código Civil para extrair a norma jurídica aplicável à prescrição da pretensão punitiva afeta às relações de Direito Público, entendo que, sem embargo de reconhecer os contornos próprios de cada disciplina, não se pode delimitar de forma estanque as esferas entre Direito Civil e Direito Administrativo, Direito Público e Direito Privado. Nesse sentindo, para alguns doutrinadores, a crescente constitucionalização do Direito Civil (expoente do Direito Privado) e do Direito Administrativo (expoente do Direito Público) contribui para a dificuldade, em qualificadas dimensões, na contraposição pura e simples entre Direito Público e Privado. 
13. Com efeito, nem tudo que está dentro do Código Civil é propriamente, ou exclusivamente, matéria de Direito Civil. Não se pode olvidar que o CC/2002 também dispõe de matérias consideradas de cunho administrativo, tais como: conceituação de pessoa jurídica de direito público (arts. 40 e 41) ; responsabilidade civil de pessoa jurídica de direito público (art. 43) ; fundações (art. 62 e seguintes) ; bens públicos (art. 98 e seguintes) ; desapropriação (art. 1.275, inciso V, considerada como causa de perda da propriedade imóvel) ; as restrições ao uso anormal da propriedade (art. 1.277 e seguintes) ; a passagem forçada (art. 1.285) ; a imposição de passagem de cabos e tubulações (art. 1.286) ; a regulação das águas e questão dos aquedutos (art. 1288 e seguintes) ; a limitação entre prédios (art. 1.297) e o direito de construir (art. 1299 e seguintes) .
14. Da mesma forma, diversos institutos do Direito Civil são corriqueiramente utilizados pelo Tribunal, inclusive em sua atuação sancionadora, a exemplo da solidariedade passiva (arts. 275 a 285 do CC/2002) e da desconstituição da personalidade jurídica de empresas (art. 50 do CC/2002) .
15. Desta forma, data vênia, não se mostra despropositado ou inadequado utilizar a disciplina do Código Civil para se estabelecer prazo prescricional aplicável ao TCU.
 (peça 3, p. 3, do TC Processo 030.926/2015-7 - grifos nossos e do original) 
Tendo em vista a adoção do Código Civil como marco legal a nortear a tese ora defendida, cabe verificar qual seria o marco temporal a ser adotado pelo Tribunal como início da contagem do prazo prescricional para o exercício da pretensão de ressarcimento.
O Código Civil, em seu art. 189, estabelece que "violado o direito, nasce para o titular a pretensão, a qual se extingue, pela prescrição, nos prazos a que aludem os arts. 205 e 206". Para a atividade de controle externo, o momento de violação do direito pode ser associado à data da ocorrência da irregularidade, ou seja, da prática de algum ilícito que acarrete dano aos cofres públicos. Esse seria, portanto, o marco inicial para o exercício da pretensão condenatória do TCU, pelo qual se dá a "apuração dos fatos, identificação dos responsáveis e quantificação do dano", ex vi do disposto no art. 8º da Lei 8.443/1992.
Há que se reconhecer, contudo, a suspensão do curso do prazo prescricional sempre que momentaneamente obstado o prosseguimento no exercício da pretensão por razão unicamente imputável ao responsável, a exemplo da submissão extemporânea de elementos adicionais. Uma vez obstada, temporariamente, a pretensão, não deve ter curso a prescrição, por necessária simetria, na medida em que a última constitui, justamente, o prazo legal de exercício da primeira.
O referido entendimento é extraído do item 9.1.5 do Acórdão 1441/2016-TCU-Plenário:
9.1. deixar assente que:
 (...) 
9.1.5. haverá a suspensão da prescrição toda vez que o responsável apresentar elementos adicionais de defesa, ou mesmo quando forem necessárias diligências causadas por conta de algum fato novo trazido pelos jurisdicionados, não suficientemente documentado nas manifestações processuais, sendo que a paralisação da contagem do prazo ocorrerá no período compreendido entre a juntada dos elementos adicionais de defesa ou da peça contendo o fato novo e a análise dos referidos elementos ou da resposta da diligência, nos termos do art. 160, §2º, do Regimento Interno;
 (grifo nosso) 
Raciocínio semelhante se aplica às hipóteses em que o exercício da pretensão de ressarcimento restar intencionalmente obstaculizado em virtude de conduta fraudulenta dos responsáveis, dissimuladora da irregularidade ensejadora do dano ao erário, com fins a lhes assegurar a impunidade e a retenção de eventuais vantagens ilícitas. Nesses casos, admitir o curso da prescrição desde a ocorrência da irregularidade lhes permitiria beneficiarem-se da própria conduta fraudulenta, da própria torpeza, de forma incompatível com a boa-fé objetiva.
Ainda que a lei seja omissa quanto a tal hipótese impeditiva da prescrição, ela decorre da própria lógica da prescrição e do ditame da boa-fé objetiva que, como princípio geral de direito, presta-se à colmatação de lacunas, nos termos do art. 4º da Lei de Introdução às Normas do Direito Brasileiro (LINDB) .
Orientações semelhantes são identificadas na jurisprudência do STJ:
 (...) 5. Outro relevante e grave aspecto a ser destacado é a intenção deliberada do Sr. Hélio Viana Freitas em obstar a realização de sua citação, como atestado pelo meirinho, em 9.7.2009. Ao argumentar a existência de prescrição, quando se escondeu intencionalmente e só compareceu aos autos em virtude da realização de penhora on-line nas suas contas correntes, denota propósito de "beneficiar-se com a própria torpeza". Tal conduta não encontra amparo jurídico e não pode ser chancelada pelo Poder Judiciário. Precedentes: AgInt nos EDcl no AREsp 1.013.829/RJ, Rel. Min. Marco Aurélio Bellizze, Terceira Turma, DJe 14.8.2018; REsp 1.740.260/RS, Rel. Min. Ricardo Villas Bôas Cuevas, Terceira Turma, DJe 29.6.2018; AgRg no REsp 1.398.155/RN, Rel. Min. Benedito Gonçalves, Primeira Turma, DJe 28.9.2015; REsp 1.366.694/MG, Rel. Min. Mauro Campbell Marques, Segunda Turma, DJe 17.4.2013.
 (...) 
 (REsp 1770249/RJ, Rel. Ministro HERMAN BENJAMIN, SEGUNDA TURMA, julgado em 8/11/2018, DJe 19/11/2018) (grifos nossos) 
ADMINISTRATIVO. CONTRATO. INADIMPLÊNCIA. ANTECIPAÇÃO DO VENCIMENTO. PRAZO DE PRESCRIÇÃO. MANUTENÇÃO DO TERMO INICIAL.
1. Trata-se de ação monitória referente ao contrato de abertura de crédito para financiamento estudantil em que a origem afastou a prescrição reconhecida pelo juízo de primeiro grau.
2. Esta Corte pacificou seu entendimento no sentido de que, mesmo diante do vencimento antecipado da dívida, subsiste inalterado o termo inicial do prazo de prescrição - no caso, o dia do vencimento da última parcela, 10.2.2008. Precedentes.
3. Note-se, ainda, que a ninguém é admitido valer-se da própria torpeza. Ora, entender em favor da antecipação do prazo em questão beneficiaria o próprio devedor que criou o óbice para o recebimento do crédito.
4. Recurso especial não provido.
 (REsp 1247168/RS, Rel. Ministro MAURO CAMPBELL MARQUES, SEGUNDA TURMA, julgado em 17/5/2011, DJe 30/5/2011) (grifos nossos) 
A circunstância impeditiva da prescrição de que aqui se cogita guarda coerência, ainda, com a teoria da actio nata, em sua feição subjetiva, sob a qual não há se falar em inércia daquele a quem caberia exercer a ação sem que ele detenha condições de saber do próprio ato irregular. Segundo a teoria, é a partir da efetiva ciência da violação da ordem jurídica que exsurge a pretensão e, por corolário, a fluência do prazo para o seu regular exercício, haja vista que, repise-se, não se tem por razoável exigir do titular da pretensão o seu devido exercício antes mesmo de que tenha ciência sobre o fato irregular ou seus efeitos (no caso, o dano ao erário) . Nessa linha é o seguinte julgado do STJ:
PROCESSUAL CIVIL E ADMINISTRATIVO. RECURSO ESPECIAL. APREENSÃO DE VEÍCULO REVERTIDA JUDICIALMENTE. DANOS EMERGENTES. PRESCRIÇÃO. TERMO INICIAL. PRINCÍPIO DA ACTIO NATA. (...) 
1. O curso do prazo prescricional do direito de reclamar inicia-se somente quando o titular do direito subjetivo violado passa a conhecer o fato e a extensão de suas consequências, conforme o princípio da actio nata. (...) .
 (...) 
 (REsp 1257387/RS, Rel. Ministra ELIANA CALMON, SEGUNDA TURMA, julgado em 5/9/2013, DJe 17/9/2013 - grifos nossos) 
Registre-se que a adoção da teoria da actio nata, em sua subjetiva acepção, é medida que, para além de juridicamente razoável - vez que permite ao instituto da praescriptio operar, de fato, como instrumental garantidor da ordem e segurança jurídicas, em vez de favorecer unicamente ao interesse privado do agente dissimulador - desvela-se imprescindível aos casos em que se apuram danos decorrentes de ilícitos de maior complexidade, que, pela própria natureza de que se revestem, não têm percepção prontamente evidenciadas no plano jurídico e, portanto, são impassíveis de ciência imediata pelos órgãos de controle externo da gestão pública.
Não estamos a olvidar que, ao se considerar como termo inicial da prescrição o momento em que o detentor da legítima pretensão obtém (ou poderia obter) a inequívoca ciência do ato irregular, poderá haver situações em que a gênese do interstício prescricional remanesça suspensa por prazo demasiadamente prolongado, o que poderia, fatalmente, culminar em indesejável prejuízo ao devido processo legal. Para situações tais, caberia ao Tribunal avaliar, como já o faz atual e rotineiramente, se o desproporcional prazo defluído desde a prática da irregularidade ensejadora de dano tem o condão de prejudicar o contraditório e a ampla defesa, a exemplo do que preconiza o espírito da norma disciplinada no inciso II do art. 6º da Instrução Normativa TCU 71/2012[footnoteRef:7]. [7:  "Art. 6º Salvo determinação em contrário do Tribunal de Contas da União, fica dispensada a instauração da tomada de contas especial, nas seguintes hipóteses: (...) II - houver transcorrido prazo superior a dez anos entre a data provável de ocorrência do dano e a primeira notificação dos responsáveis pela autoridade administrativa competente;"] 
Ressalvamos, ainda, a hipótese em que, a despeito do decurso do prazo prescricional, verificam-se indicativos de ato doloso de improbidade administrativa tipificado na Lei 8.429/1992 como causa de dano ao erário, o que, em tese, revestiria a pretensão ressarcitória de imprescritibilidade. Ainda que não caiba ao TCU a capitulação formal da conduta sob tal categoria jurídica, não há impedimento a que o Tribunal prossiga no desempenho de sua atividade fiscalizatória, se assim justificarem a materialidade e a relevância do fato, valendo-se de sua expertise na apuração do dano de modo a, inclusive, subsidiar eventual atuação em juízo do Ministério Público comum ou da própria pessoa jurídica de direito público lesada - conforme legitimidade que lhes atribui o art. 17 da Lei 8.429/1992 -, com fins à persecução do ressarcimento ao erário.
Em vista dos parâmetros acima apontados, considerando que as irregularidades remontam aos anos de 2002 a 2004 (peça 3, p. 256-258) e que o ato que autorizou a citação do responsável deu-se em 3/10/2018 (peça 11) , verifica-se a ocorrência da prescrição da pretensão de ressarcimento, na mesma linha que pontuou a unidade instrutora, na análise que fez em relação à prescrição da pretensão punitiva (peça 32, p. 8) .
***
Caso não venha a ser acolhida a contagem do prazo prescricional com fundamento na tese decenal anteriormente defendida, propomos, subsidiariamente, a aplicação, por analogia, da Lei 9.873/1999, a qual estabelece prazo quinquenal e regime específico de prescrição para o exercício de ação punitiva pela Administração Pública Federal direta e indireta e dá outras providências.
Ainda que o controle externo não se confunda com o exercício sancionatório do poder de polícia - de cuja prescrição a lei trata -, nada impede a adoção da referida norma, com fins à integração normativa - se considerada a existência de lacuna legislativa - por ser a que apresenta, no âmbito específico do regime jurídico de Direito Público, maior aderência às especificidades do controle externo, no que tange à sua face persecutória e ao seu caráter não judicial.
A adoção da Lei 9.873/1999 tem como vantagem a convergência com precedentes do STJ que tratam da matéria da prescrição no controle externo, a exemplo dos indicados a seguir:
EMENTA: ADMINISTRATIVO. PREFEITO. PROCEDIMENTO ADMINISTRATIVO. TCU. RESSARCIMENTO AO ERÁRIO. AÇÃO ANULATÓRIA. PRESCRIÇÃO QUINQUENAL. PRECEDENTE DA SEGUNDA TURMA: RESP N. 1.480.350/RS. PRECEDENTE DA PRIMEIRA TURMA: RESP N. 1.129.206/PR.
I - Ação originária visando à anulação do procedimento administrativo instaurado no TCU contra o autor que, enquanto Prefeito do Município de Pedra/PE, teria superfaturado obras de construção de escolas municipais, culminando na condenação ao ressarcimento de parte da quantia recebida em virtude do Convênio n.5.328/96, e multa.
II - Prescrição quinquenal reconhecida, considerando que a vigência do referido Convênio data de 1997, e a Tomada de Contas foi instaurada pelo TCU somente em 2005.
III - Os autos não versam sobre ação de ressarcimento para o fim de se estabelecer sobre a imprescritibilidade nos termos constitucionais respectivos. 
IV - "Em virtude da lacuna legislativa, pois não há previsão legal de prazo para a atuação do Tribunal de Contas da União, deve ser-lhe aplicado o prazo quinquenal, por analogia aos arts. 1º do Decreto 20.910/32 e 1º da Lei 9.873/99" (REsp n. 1.480.350/RS, Rel. Ministro Benedito Gonçalves, primeira turma, julgado em 5/4/2016, DJe 12/4/2016) .
V - Precedente análogo da Primeira Turma, sob o enfoque da Lei n.9.874/99.
VI- Recurso especial improvido.
 (REsp 1464480/PE, Rel. Ministro FRANCISCO FALCÃO, SEGUNDA TURMA, julgado em 13/6/2017, DJe 23/6/2017 - grifos nossos) 
EMENTA: PROCESSUAL CIVIL E ADMINISTRATIVO. RECURSO ESPECIAL. TRIBUNAL DE CONTAS DA UNIÃO. PROCESSO DE TOMADA DE CONTAS ESPECIAL. VIOLAÇÃO A INSTRUÇÃO NORMATIVA. EXAME INCABÍVEL EM SEDE DE APELO ESPECIAL. ARTS. 31 E 57 DA LEI 8.443/92, 471 DO CPC, 884 DO CC, 26, VI, E 27, § 1º, DA LEI 9.784/99. AUSÊNCIA DE PREQUESTIONAMENTO. SÚMULA 211/STJ. TESE DE PRESCRIÇÃO ADMINISTRATIVA. AUSÊNCIA OU FALHA NA PRESTAÇÃO DE CONTAS. IMPUTAÇÃO DO DÉBITO E APLICAÇÃO DE SANÇÃO. NÃO CONFIGURAÇÃO DE HIPÓTESE DE IMPRESCRITIBILIDADE. LACUNA LEGISLATIVA. NECESSIDADE DE INTEGRAÇÃO POR ANALOGIA. APLICAÇÃO DO PRAZO QUINQUENAL. DECURSO. OCORRÊNCIA.
 (...) 
7. Em virtude da lacuna legislativa, pois não há previsão legal de prazo para a atuação do Tribunal de Contas da União, deve ser-lhe aplicado o prazo quinquenal, por analogia aos arts. 1º do Decreto 20.910/32 e 1º da Lei 9.873/99. Em hipótese similar à presente, porquanto ausente prazo decadencial específico no que concerne ao exercício do poder de polícia pela Administração, antes do advento da Lei 9.873/99, a Primeira Seção desta Corte, no julgamento do REsp 1.105.442/RJ (Rel Min. Hamilton Carvalhido, Primeira Seção, DJe 22/2/2011) , sob o rito do art. 543-C do CPC, assentou ser ele de 5 anos, valendo-se da aplicação analógica do art. 1º do Decreto 20.910/32.
8. Recurso especial parcialmente conhecido e, nessa extensão, provido para julgar procedente o pedido inicial, desconstituindo a decisão do Tribunal de Contas da União no processo de tomada de contas especial do Convênio 5013/96, ressalvando-se a via judicial para o pleito de eventual ressarcimento.
 (REsp 1480350/RS, Rel. Ministro BENEDITO GONÇALVES, PRIMEIRA TURMA, julgado em 5/4/2016, DJe 12/4/2016 - grifos nossos) 
Cabe destacar que a Corte Suprema, em decisões monocráticas de caráter liminar, também já indicou a aplicação da Lei 9.873/1999, para fins de contagem do prazo prescricional, aos processos de controle externo, a saber:
EMENTA: DECISÃO MANDADO DE SEGURANÇA - TRIBUNAL DE CONTAS DA UNIÃO - TOMADA DE CONTAS ESPECIAL - PRESCRIÇÃO - LIMINAR DEFERIDA. 
1. (...) Coesa Engenharia Ltda. insurge-se contra a deliberação nº 1.110/2017, por meio da qual o Tribunal de Contas da União, no processo de tomada de contas especial nº Processo 016.851/2003-9, condenou-a, juntamente com prefeito e gestores do Departamento Nacional de Obras contra as Secas - DNOCS, ao pagamento de multa e ressarcimento de débito (...) . Consoante narra, o alegado pagamento a maior teria ocorrido em 13 de outubro de 1992, havendo sido as contas dos gestores inicialmente julgadas regulares pelo Órgão de fiscalização. Relata a posterior reabertura desses processos, apreciados em conjunto com a tomada de contas especial impugnada, instaurada em 2003 e da qual foi inicialmente intimada para defender-se em 2006. (...) Evocando precedentes, afirma a incidência da Lei nº 9.873/1999, a estabelecer prazo para exercício de ação punitiva pela Administração Pública federal. (...) O Tribunal de Contas da União, em informações, aponta a inviabilidade de o Judiciário adentrar o mérito da decisão administrativa. (...) Refere-se a trechos de pronunciamentos formalizados no processo impugnado, segundo os quais: no tocante à aplicação de multa, a Lei nº 8.443/1992, a reger a atividade do Tribunal, não prevê regra de prescrição e, mesmo se aplicado o prazo decenal versado no artigo 205 do Código Civil, a citação dos gestores teria interrompido a fluência; a pretensão de reparação civil do Estado é imprescritível. O processo está concluso para apreciação da medida acauteladora. 
2. Surgem com relevância maior as causas de pedir atinentes ao devido processo legal e à segurança jurídica. O sobrepreço imputado pelo Órgão de controle teria ocorrido em 1992, sobrevindo apenas em 2006 a notificação da impetrante para responder ao processo administrativo que levou à determinação de ressarcimento ao erário e aplicação de multa (...) . Decorridos treze anos entre o fato supostamente lesivo e a intimação do particular, o Estado não poderia mais buscar o ressarcimento ou a punição, seja na via administrativa, seja na judicial. (...) O que ocorre, tradicionalmente, no Direito? O quinquênio a reger a prescrição (...) . Verifico-o quanto à ação a ser ajuizada pela Fazenda, assim como por aquele prejudicado por ato do Estado - Decreto nº 20.910/1932. Mais ainda: esse é o lapso aplicável, por força da Lei nº 4.717/1965, à ação popular e à ação de improbidade, nos termos do artigo 23, inciso I, da Lei nº 8.429/1992. É observável, também, considerado o poder-dever de autotutela administrativa - artigo 54 da Lei nº 9.784/1999. Por fim, atentem para a integral incidência, quanto à atuação sancionatória do Tribunal de Contas da União, da Lei nº 9.873/1999, conforme decidido pela Primeira Turma no mandado de segurança nº 32.201, relator o ministro Luís Roberto Barroso. Em suma, descabe admitir que o Poder Público, na seara patrimonial, cruze os braços, permanecendo com poder exercitável a qualquer momento. A evocação da segurança jurídica, como garantia da cidadania diante de guinadas estatais, confere relevância à passagem do tempo. Por isso há, no cenário, a prescrição, a alcançar a pretensão, a ação, e a decadência, que apanha e fulmina o próprio direito. Nesse contexto, deve o Tribunal de Contas da União observar o lapso de cinco anos para proceder à notificação daquele que busca responsabilizar por dano ao erário. 
3. Defiro a liminar, suspendendo, relativamente à impetrante, os efeitos da condenação imposta pelo Órgão impetrado por meio da deliberação nº 1.110/2017 (...) .
 (...) 
 (Mandado de Segurança [MS] 35294[footnoteRef:8], Relator: Min. MARCO AURÉLIO, julgado em 6/3/2018, publicado em PROCESSO ELETRÔNICO DJe-044 DIVULG 7/3/2018 PUBLIC 8/3/2018 - grifos nossos) [8:  No mesmo sentido, ver: MS 35971 TP, Relator: Min. MARCO AURÉLIO, julgado em 14/2/2019, publicado em PROCESSO ELETRÔNICO DJe-032 DIVULG 15/2/2019 PUBLIC 18/2/2019; e MS 36054 MC, Relator: Min. RICARDO LEWANDOWSKI, julgado em 19/12/2018, publicado em PROCESSO ELETRÔNICO DJe-019 DIVULG 31/1/2019 PUBLIC 1/2/2019.] 
Não se pode deixar de mencionar, também, que, na apreciação do RE 636.886, o Ministro Gilmar Mendes destacou que a "prescritibilidade é a regra" e defendeu o emprego supletivo da Lei 9.873/1999, ante a ausência de lei específica, no âmbito dos processos de contas.
A contagem do prazo quinquenal da referida lei teria início, de acordo com o entendimento do Ministro Gilmar Mendes, por ocasião da apresentação da prestação de contas, quando fosse o caso, ou, em caso de omissão, "apenas [...] com o início da tomada de contas especial pelo controle interno ou externo"; a complementação da prestação de contas caracterizaria uma das causas interruptivas; e as providências da fase interna serviriam como período de suspensão da prescrição.
No seguinte excerto de seu voto, o Ministro Gilmar Mendes resumiu os principais aspectos de sua compreensão sobre o emprego do prazo quinquenal:
Por oportuno, registro a incidência de prazos diferenciados a depender da fase fiscalizatória em que se encontre o fato que cause prejuízo ao erário.
Primeiro, há prazo decadencial (prescricional punitivo, nos termos da lei) quinquenal entre a data da prestação de contas e o início da fase preliminar de tomada de contas especial (citação ou notificação do interessado ou responsável pela prestação de contas na fase preliminar de tomada de contas pelos órgãos internos ou externos) , com a observância de causas de interrupção (retificação da prestação de contas pelo responsável) e de suspensão (enquanto durar a fiscalização preliminar realizada pelo controle interno do Ente Público, diante da inexistência de inércia estatal na averiguação do fato) . Pela obviedade, em se tratando de ato de fiscalização prévia (controle externo preventivo) , sequer existe a inércia estatal a justificar o início de qualquer decurso de tempo.
Secundariamente, uma vez iniciada a tomada de contas pelo órgão de controle interno ou externo, de forma preliminar, em decorrência de ser causa interruptiva legal, reinicia-se novo prazo decadencial (prescricional punitivo) até a decisão condenatória recorrível pelo Tribunal de Contas.
Terceiro, a contar da decisão final do Tribunal de Contas, inicia-se prazo prescricional (próprio) para ajuizamento da correspondente ação de execução. (...) 
Ainda em favor da aplicação da Lei 9.873/1999, não poderíamos deixar de mencionar as abalizadas contribuições do então Procurador-Geral do Ministério Público de Contas da União, Dr. Lucas Rocha Furtado, no TC Processo 001.753/2002-3[footnoteRef:9], e da atual Procuradora-Geral, Dra Cristina Machado da Costa e Silva, no TC Processo 020.635/2004-9. [9:  Vide, também, manifestação do Dr. Lucas Rocha Furtado no TC Processo 018.404/2007-9 (peça 8 do conjunto de "documentos anteriores à conversão", distinta da peça 8 do conjunto de "peças" do processo eletrônico) .] 
Ressalta-se a completude do regime prescricional edificado na Lei 9.873/1999, conforme ressaltado pela Procuradora-Geral do MP/TCU no mencionado parecer, dispondo a norma do marco inicial de contagem do prazo, na "data da prática do ato [irregular]", e das respectivas causas interruptivas, enumeradas no seu artigo 2º:
Art. 2o Interrompe-se a prescrição da ação punitiva:
I - pela notificação ou citação do indiciado ou acusado, inclusive por meio de edital;
II - por qualquer ato inequívoco, que importe apuração do fato;
III - pela decisão condenatória recorrível.
IV - por qualquer ato inequívoco que importe em manifestação expressa de tentativa de solução conciliatória no âmbito interno da administração pública federal.
À exceção do inciso IV do art. 2º da Lei 9.873/1999, nota-se que as causas interruptivas indicadas nos incisos I a III constituem eventos sucessivos. Após efetuadas as apurações iniciais, com marco interruptivo demarcado por "qualquer ato inequívoco, que importe apuração do fato" (inciso II) , e estando presentes as condições de procedibilidade, forçosamente deverá ser promovida "a notificação ou citação do indiciado ou acusado" (inciso I) , visto constituir tal ato de comunicação pressuposto de oportunização do contraditório e, assim, condição de validade de eventual condenação, à luz do devido processo legal. Suceder-lhes-á, igualmente, "a decisão condenatória recorrível" (inciso III) , se houver.
Assim, devem ser entendidas como causas sucessivas e não repetíveis de interrupção do prazo prescricional, à semelhança do que se observa no Direito Penal, onde, de igual modo, o legislador optou pelo estabelecimento de causas interruptivas sucessivas, a exemplo do recebimento da denúncia e da publicação da sentença ou acórdão condenatórios recorríveis (art. 117, incisos I e IV, do Código Penal) .
Na lição de Marcelo Madureira Prates[footnoteRef:10], com a qual este membro do Ministério Público se alinha: [10:  Prescrição Administrativa na Lei nº 9.873, de 23.11.1999: entre Simplicidade Normativa e Complexidade Interpretativa. Boletim de Direito Administrativo, São Paulo, n. 8, p. 898-910, ago. 2005.] 
 (...) no que toca aos atos que interrompem a prescrição administrativa, acreditamos que os atos interruptivos previstos no art. 2º [incisos I a III] da Lei nº 9.873/99 constituem sucessão cronológica de atos não-repetíveis nem substituíveis, o que implica que cada ato aí previsto somente possa ocorrer uma única vez e em momento determinado, já que, praticado o ato posterior, extingue-se a possibilidade de praticar o ato logicamente anterior. Essa visão coaduna-se com aquela e, mais ainda, dela decorre, de que o processo administrativo punitivo há de ser visto como uma sucessão cronológica de quatro fases fundamentais, quais sejam:
 (1) investigativa, destinada à apuração dos fatos suspeitos, é dizer, à coleta de elementos indiciários sobre a materialidade do fato e a autoria;
 (2) contraditória, a qual se inicia com a citação do suposto infrator, visando a lhe garantir contraditório e ampla defesa;
 (3) decisória, referente à decisão inicial recorrível; e
 (4) recursal, em que há a decisão final no plano administrativo.
 (p. 905 - grifos nossos e do original) 
Transpondo-se os eventos previstos nos incisos I a IV do art. 2º da Lei 9.873/1999 para o contexto do processo de contas, pode ser feito o seguinte cotejo:
	CAUSA INTERRUPTIVA PREVISTA NO ART. 2º DA LEI 9.873/1999
	PROVIDÊNCIA E CORRESPONDENTE MOMENTO DE CARACTERIZAÇÃO
	INSTÂNCIA RESPONSÁVEL
 (sem possibilidade de repetição do "ato inequívoco" que já tenha sido praticado por outra instância) 

	II - por qualquer ato inequívoco, que importe apuração do fato;
	Data do ato administrativo praticado na fase investigativa ou do documento (relatório de fiscalização etc.) que caracterize o "ato inequívoco", com a "reunião de elementos mínimos de convicção para a caracterização de um ilícito (materialidade do fato e autoria) "[footnoteRef:11], acompanhado da determinação de providências para averiguar a ocorrência do dano e a identificação dos responsáveis. [11:  PRATES, Marcelo Madureira. Prescrição Administrativa na Lei nº 9.873, de 23.11.1999: entre Simplicidade Normativa e Complexidade Interpretativa. Boletim de Direito Administrativo, São Paulo, n. 8, p. 898-910, ago. 2005. p. 905.] 
	Órgão ou entidade responsável pelo repasse dos recursos[footnoteRef:12] [12:  Jurisprudência do STJ:"PROCESSUAL CIVIL E ADMINISTRATIVO. EXECUÇÃO FISCAL. INFRAÇÃO AMBIENTAL. MULTA. PRESCRIÇÃO ADMINISTRATIVA (DECADÊNCIA) . HIPÓTESE INTERRUPTIVA. CONSTATAÇÃO. (...) 4. (...) a incontroversa fiscalização deflagrada pelo IBAMA em 03/07/2010 constituiu ato interruptivo do prazo prescricional para a ação punitiva estatal (decadência) , a teor do art. 2º, II, da Lei n. 9.873/1999: 'Interrompe-se a prescrição da ação punitiva: (...) II - por qualquer ato inequívoco, que importe apuração do fato.'" (Agravo Interno [AgInt] no REsp 1735081/CE, Relator : Ministro GURGEL DE FARIA, PRIMEIRA TURMA, julgado em 3/12/2019, DJe 10/12/2019 - grifos nossos) ] 
Controle Interno
TCU
Outras instâncias de controle (autoridades policiais[footnoteRef:13], Ministério Público, entre outras) [13:  Jurisprudência do STJ:"ADMINISTRATIVO. MANDADO DE SEGURANÇA. ATO DO MINISTRO DE ESTADO DO CONTROLE E DA TRANSPARÊNCIA. DECLARAÇÃO DE INIDONEIDADE PARA LICITAR OU CONTRATAR COM A ADMINISTRAÇÃO PÚBLICA. AUSÊNCIA DE QUALQUER ILEGALIDADE NO PROCESSO ADMINISTRATIVO. ORDEM DENEGADA. (...) 4. Preliminar de prescrição da pretensão punitiva afastada, porquanto houve a interrupção da prescrição da ação punitiva da administração com as conclusões do Inquérito Policial nº 095/2012-SR/DPF/PB. Incidência do inciso II, do artigo 2º, da Lei nº 9.873/99. (...) " (MS 21.591/DF, Relator: Ministro MAURO CAMPBELL MARQUES, PRIMEIRA SEÇÃO, julgado em 14/11/2018, DJe 26/3/2019 - grifos nossos) ] 

	IV - por qualquer ato inequívoco que importe em manifestação expressa de tentativa de solução conciliatória no âmbito interno da administração pública federal.
	Primeira possibilidade: data em que o responsável manifesta sua intenção, na fase interna da TCE, de "recolher o valor principal integral atualizado monetariamente, sem a incidência de juros moratórios, nos termos do art. 12, § 2º, da Lei 8.443, de 16 de julho de 1992" (caput do art. 13-A da Instrução Normativa TCU 71/2012) ou a data em que o responsável providencia tal recolhimento e, em seguida, apenas comunica tal providência à Administração (sujeito à complementação de valores) .
	Órgão ou entidade responsável pelo repasse dos recursos

		Segunda possibilidade (desde que não implementada a primeira) : data em que o responsável manifesta, na fase externa da TCE, sua intenção de recolher o débito, ou recolhe o montante que entende devido e, em seguida, comunica tal providência ao TCU (sujeito à complementação de valores) .
	TCU

	I - pela notificação ou citação do indiciado ou acusado, inclusive por meio de edital;
	Data da ciência da citação pelos responsáveis ou de publicação do edital no DOU.
	TCU

	III - pela decisão condenatória recorrível.
	Data da prolação do acórdão condenatório (sujeito a recurso) .
	TCU

Quanto à hipótese do inciso I do art. 2º da Lei 9.873/1999, defendemos a sua caracterização, no âmbito do controle externo, apenas quando o responsável toma ciência da citação efetuada pelo TCU (ou quando é publicado o edital de citação no DOU) . Não se deve considerar, para tanto, as eventuais notificações anteriores encaminhadas ao responsável, mesmo que tenha havido sua respectiva ciência, por não constituírem atos essenciais e suficientes de comunicação.
Conforme assentado na jurisprudência do TCU, somente a citação realizada pelo Tribunal cumpre o efetivo papel de abertura do contraditório e da ampla defesa, de modo que somente sua falha ou ausência têm o condão de invalidar eventual juízo condenatório:
A ausência de notificação do responsável na fase interna do processo de tomada de contas especial não implica vício, porquanto a fase interna constitui procedimento inquisitório de coleta de provas, assemelhado ao inquérito policial, e a fase externa, que se inicia com a autuação do processo no TCU, é que garante o direito à ampla defesa e ao contraditório.
 (Acórdão 653/2017-TCU-Segunda Câmara - Relator: Ministro Augusto Nardes) 
Não há obrigatoriedade de oferecimento de contraditório na fase interna de tomada de contas especial, razão por que a ausência de notificação de responsável nessa fase não prejudica o andamento do processo no TCU. O direito à ampla defesa e ao contraditório deve ser garantido na fase externa. 
 (Acórdão 1514/2007-TCU-Segunda Câmara - Relator: Ministro Ubiratan Aguiar) 
A despeito da impertinência da única causa suspensiva expressamente prevista na Lei 9.873/1999 (art. 3º, inciso I) com as pretensões ressarcitória e sancionatória do controle externo, a opção pela aplicação do referido marco legislativo não impede que sejam admitidas outras hipóteses suspensivas, ou mesmo impeditivas, pelas razões já expostas nos parágrafos 20 a 27 deste parecer.
***
Por fim, consignamos que os dois caminhos aqui apresentados bem se prestam aos mesmos desideratos, quais sejam, evitar a perpetuação de situações individuais de incertezas jurídicas e, indiretamente, garantir um contraditório minimamente tempestivo, essencial à ampla defesa, em termos substantivos - já que essa acaba, de algum modo, fragilizada diante de longo lapso temporal entre o seu exercício e os fatos de que trata -, sem significar obstáculo leonino à relevantíssima busca pelo ressarcimento do erário, dada a complexidade burocrática que envolve. Estão em linha, ainda, com a tese prevalecente no STF, da prescritibilidade da pretensão de ressarcimento ao erário como regra.
Nesse sentido, servem de desfecho à presente discussão as ponderações do Ministro Benjamin Zymler, apresentadas na parte inicial do voto que fundamentou o Acórdão 1314/2013-TCU-Plenário[footnoteRef:14]: [14:  Não obstante afirmar a razoabilidade de se utilizar a prescrição decenal do Código Civil ou a prescrição quinquenal prevista em diversas normas de direito público, o Ministro Benjamin Zymler optou pela segunda vertente, ao se pronunciar no voto condutor do Acórdão 1314/2013-TCU-Plenário:"23. Sendo assim, fazendo uso de tal crite¿rio de integrac¿a¿o, entendo que o prazo prescricional para que o TCU aplique aos responsa¿veis as sanc¿o¿es previstas em lei deve mesmo ser o de cinco anos, conforme previsto em diversas normas de direito pu¿blico, a exemplo do art. 23, inciso II, da Lei 8.429/1992, do art. 142, inciso I da Lei 8.112/1990, do art. 1º do Decreto 20.910/1932, do art. 174 do Co¿digo Tributa¿rio Nacional, do art. 1º da Lei 9.873/1999 e art. 1º da Lei 6.838/1980 e do art. 46 da Lei 12.529/2011." (grifos nossos) .] 
13. De ini¿cio, anoto que nenhuma das posic¿o¿es defendidas - prescric¿a¿o quinquenal por analogia a diversas normas de Direito Pu¿blico e prescric¿a¿o decenal com base no Co¿digo Civil - refoge aos padro¿es da razoabilidade. A questa¿o e¿ controversa, mormente pela falta de disposic¿a¿o legal especi¿fica a regular o instituto da prescric¿a¿o nos processos de controle externo. (grifo nosso) 
Em vista da especial relevância da matéria atinente à prescrição da pretensão ressarcitória, com repercussão sobre um número bastante significativo de processos, urge definição plenária da Corte de Contas, considerando o disposto no art. 16, inciso V, do Regimento Interno/TCU, a respeito não só da incorporação da tese da prescrição da pretensão de ressarcimento ao erário, mas, também, no que tange ao regime a que se submete a prescrição no controle externo, observados os parâmetros legislativos existentes.
Não obstante a urgência para definição do tema, este membro do Ministério Público de Contas da União considera prudente que o TCU, em virtude da pendência de apreciação dos embargos de declaração opostos pela AGU contra o julgamento proferido pelo STF no RE 636.886 - no qual houve, inclusive, pedido de modulação de efeitos -, aguarde a definição da Corte Suprema sobre a questão da pretensão de ressarcimento ao erário.
Mesmo sem a garantia de que a futura decisão nos aclaratórios abranja a prescrição na fase de conhecimento (no processo de controle externo, in casu) , por extrapolar os limites do caso concreto objeto do RE 636.886[footnoteRef:15] (atinente à fase de execução de título executivo extrajudicial oriundo de decisão de Tribunal de Contas) , a sugestão adiante consignada é a de que o julgamento da presente TCE seja sobrestado até que o STF aprecie os mencionados embargos de declaração. Evita-se, assim, que decisões do Tribunal venham a ser impugnadas perante o Poder Judiciário posteriormente, movimentando desnecessariamente a máquina pública. [15:  Excerto dos embargos de declaração opostos pela AGU contra o julgamento proferido pelo STF no RE 636.886:"Recorda-se que o caso concreto em análise trata da propositura, pela União, de execução de título executivo extrajudicial, fundado em acórdão do Tribunal de Contas. Essa delimitação da questão em debate se faz importante tendo em vista que o precedente firmado no presente julgamento deve servir como parâmetro, sob a sistemática da repercussão geral, para o julgamento de outros casos relativos tão-somente à execução dos títulos executivos extrajudiciais decorrentes dos acórdãos do TCU.Ampliar esse entendimento, a fim de que a tese fixada abranja também as fases anteriores à constituição do título executivo extrajudicial, implicaria extrapolar indevidamente os limites objetivos do RE nº 636.886, além de contribuir para o incremento do número de processos ajuizados, sobrecarregando ainda mais o Poder Judiciário." (p. 9-10 - grifo do original) ] 
E, uma vez proferida a decisão do STF, e conhecidos seus termos, este membro do Ministério Público de Contas da União sugere - ressalvada a possibilidade de uma definição jurisprudencial anterior - seja a matéria atinente à prescrição da pretensão ressarcitória submetida à apreciação do Plenário da Corte de Contas, com vistas a que se fixe entendimento sobre a questão de direito, a teor do art. 16, inciso V, do Regimento Interno/TCU, retomando-se, logo em seguida, o julgamento destas contas especiais.
***
Diante do exposto, este representante do Ministério Público de Contas da União, em discordância com a proposta formulada pela unidade técnica (peças 32-34) , manifesta-se pela adoção das seguintes providências:
	i) sobrestar o julgamento desta TCE, nos termos do art. 47 da Resolução TCU 259/2014, diante da pendência da apreciação, pelo Supremo Tribunal Federal (STF) , dos embargos de declaração opostos pela Advocacia-Geral da União (AGU) contra a decisão proferida em 17/4/2020 no julgamento do Recurso Extraordinário (RE) 636.886; e
	ii) uma vez proferida a decisão do STF, e conhecidos seus termos, encaminhar este processo ao Plenário, com vistas a que se fixe entendimento sobre a questão de direito relacionada à prescrição da pretensão de ressarcimento ao erário - se já não houver feito -, com fundamento no art. 16, inciso V, do Regimento Interno/TCU, retomando-se, em seguida, o julgamento desta TCE.
Caso o relator não acolha a proposta supra, este membro do Parquet sugere julgar irregulares as contas do Sr. Zilmio Rocha (conforme item "b" da proposta de encaminhamento à peça 32, p. 11) , porém, deixando de condená-lo à reparação do dano e ao pagamento de multa, eis que ocorrida, in casu, a prescrição das pretensões indenizatória e punitiva, promovendo-se as comunicações sugeridas no item "f" da proposta consignada pela SecexTCE (peça 32, p. 12) , especialmente a do Ministério Público Federal, tendo em vista o consignado no parágrafo 28 deste parecer.
É o relatório.

não há.

Procurador Rodrigo Medeiros de Lima.

TOMADA DE CONTAS ESPECIAL. IRREGULARIDADES NA APLICAÇÃO DE RECURSOS FEDERAIS REPASSADOS À CONTA DO PROGRAMA NACIONAL DE ALIMENTAÇÃO ESCOLAR - PNAE, EXERCÍCIOS 2002, 2003 E 2004. CITAÇÃO E AUDIÊNCIA DO EX-PREFEITO DO MUNICÍPIO DE CAPITÃO ENÉAS/MG. REVELIA. COMPROVAÇÃO DE OCORRÊNCIA DAS IRREGULARIDADES. CONTAS IRREGULARES. OCORRÊNCIA DA PRESCRIÇÃO DA PRETENSÃO PUNITIVA. PARECER DO MPTCU PUGNA PELO RECONHECIMENTO DA PRESCRIÇÃO DA PRETENSÃO DE RESSARCIMENTO. TEMA 899 STF. INEXISTÊNCIA DE DECISÃO DEFINITIVA DO STF NO RE 636.886. APLICAÇÃO DA JURISPRUDÊNCIA AINDA VIGENTE NO ÂMBITO DO TCU. IMPRESCRITIBILIDADE DA PRETENSÃO DE RESSARCIMENTO. CONDENAÇÃO DO RESPONSÁVEL EM DÉBITO. NOTIFICAÇÃO.

TOMADA DE CONTAS ESPECIAL (TCE)

Secretaria de Controle Externo de Tomada de Contas Especial (SecexTCE).

Em apreciação, tomada de contas especial (TCE) instaurada pelo Fundo Nacional de Desenvolvimento da Educação (FNDE) em desfavor do Sr. Zilmio Rocha, ex-Prefeito do Município de Capitão Enéas/MG, gestão 2001-2004, em razão da impugnação parcial das despesas com os recursos repassados à municipalidade à conta do Programa Nacional de Alimentação Escolar, nos exercícios de 2002, 2003 e 2004 (Pnae/2002, Pnae/2003 e Pnae/2004) , contrariando o previsto nas Resoluções CD/FNDE 2, de 10/1/2002, CD/FNDE 35, de 1/10/2003 e CD/FNDE 38, de 23/8/2004.
Das transferências a título de Pnae/2002, Pnae/2003 e Pnae/2004, nos montantes de R$ 35.692,00, R$ 40.950,00 e R$ 48.366,90, respectivamente, mediante as ordens bancárias constantes da peça 2, p. 3-6, foram constatados desvios de recursos públicos destinados à merenda escolar, além de outras irregularidades que serão mencionadas à frente, resultando na impugnação dos valores respectivos totais de R$ 32.635,44, R$ 40.990,22 e R$ 31.214,56.
A discriminação dos débitos acima mencionados encontra-se indicada no Relatório de TCE 404/2017 (peça 3, p. 245-262) , tendo por base as informações tratadas no Relatório de Fiscalização da CGU 298, de 27/10/2004 (peça 2, p. 174-193) , no Parecer 89/2017/FNDE, de 10/1/2017 (Pnae/2002-peça 2, p. 224-228) , no Parecer 1.927/2016/FNDE, de 17/10/2016 (Pnae/2003-peça 3, p. 56-59) e no Parecer 1.993/2016/FNDE, de 23/11/2016 (Pnae/2004-peça 3, p. 101-107) , que concluiu pela existência do débito total de R$ 104.840,22 e pela responsabilização do ex-prefeito.
As irregularidades que ensejaram os débitos citados, conforme os achados de auditoria constantes do Relatório de Fiscalização da CGU 298 (peça 2, p. 184-193) foram, no essencial, as seguintes: i) fraudes nas licitações relativas à compra de alimentos para a merenda escolar (simulação de três licitações na modalidade de convite) ; ii) desvio de recursos públicos destinados à compra de produtos para a merenda escolar (inexistência de registros ou documentos que comprovem a entrada, nas empresas fornecedoras, de produtos suficientes a garantir a real venda para a prefeitura das mercadorias constantes das notas fiscais) ; e iii) irregularidade nos registros contábeis das despesas relativas à aquisição de gêneros alimentícios para a merenda escolar (parte dos registros contábeis da Prefeitura Municipal não correspondiam aos valores dos documentos que deram origem aos respectivos lançamentos, havendo contabilizações de notas fiscais, cheques e empenhos com valores divergentes. 
Ainda no âmbito interno desta TCE, a Controladoria-Geral da União (CGU) expediu o Relatório de Auditoria, o Certificado de Auditoria e o Parecer do Dirigente do Órgão de Controle Interno - todos de numeração 331/2018-CGU (peça 4, p. 1-11) , concluindo pela irregularidade das contas do ex-prefeito, Sr. Zilmio Rocha, cuja ciência ministerial deu-se conforme documento à peça 5.
No âmbito do TCU, o responsável em questão foi citado em razão da não comprovação da boa e regular aplicação dos recursos públicos federais repassados ao Município de Capitão Enéas/MG, à conta do Pnae/2002, Pnae/2003 e Pnae/2004, e ouvido em audiência em razão de fraudes nas licitações relativas à compra de alimentos para a merenda escolar, em flagrante violação aos princípios previstos no art. 3º, caput, da Lei 8.666/1993.
Devidamente citado na forma editalícia (peças 24, 25 e 26) , após três tentativas infrutíferas de notificação pessoal, conforme peças 14, 20 e 21, com ARs respectivos às peças 17, 23 e 22, o responsável manteve-se silente, razão pela qual a Secretaria de Controle Externo de Tomada de Contas Especial - SecexTCE pugnou pela aplicação dos efeitos da revelia, nos termos do art. 12, § 3º, da Lei 8.443/1992.
Com relação ao mérito, a unidade técnica propôs, em uníssono (peças 32 a 34) , o julgamento das contas do Sr. Zilmio Rocha pela irregularidade, com sua condenação em débito, sem a aplicação de multa em face da ocorrência da prescrição da pretensão punitiva por parte do TCU, nos termos do Acórdão 1441/2016-TCU-Plenário.
O representante do MPTCU que atuou no feito, Procurador Rodrigo Medeiros de Lima, em parecer acostado à peça 35, divergiu da proposta da unidade técnica, porquanto entendeu ter havido prescrição da pretensão ressarcitória por parte do TCU, nos termos da recente jurisprudência do STF, quando da apreciação do RE 636.886, em que foi fixada a tese relativa ao Tema 899, em sede de repercussão geral, segundo o qual são prescritíveis as ações de ressarcimento fundadas em acórdãos exarados por tribunais de contas.
Defende o Parquet especializado, pelas lídimas razões assentadas em seu parecer, que à prescrição da pretensão ressarcitória aplica-se o mesmo prazo de dez anos utilizado para delimitar o prazo prescricional da pretensão punitiva, pois fundada em preceito de caráter geral fixado no art. 205 do Código Civil, conforme restou assentado no Acórdão 1441/2016-TCU-Plenário, a ser contado, em face da adoção da teoria da actio nata, em sua face subjetiva, da data em que o TCU tomou conhecimento da irregularidade. 
Socorre-se ainda, de forma subsidiária, caso o TCU não acolha a tese de prescritibilidade decenal da prescrição ressarcitória, da possibilidade de adoção do prazo quinquenal para tal prescrição, na forma do disposto na Lei 9.873/1999, pelos fundamentos tratados em seu parecer.
Ao cabo, manifesta-se pela adoção das seguintes providências:
sobrestar o julgamento desta TCE, até a apreciação definitiva pelo STF no julgamento do RE 636.886;
uma vez proferida a decisão do STF e conhecidos seus termos, encaminhar este processo ao Plenário do TCU, com vistas a que se fixe entendimento sobre a questão de direito relacionada à prescrição da pretensão de ressarcimento ao erário.
Em adição, sugere que, uma vez não adotas as providências acima propostas, o TCU reconheça a ocorrência da prescrição da pretensão ressarcitória para que as contas do Sr. Zilmio Rocha sejam julgadas irregulares, porém, deixando de condená-lo à reparação do dano e ao pagamento de multa.
Feito esse necessário resumo, passo a decidir.
Manifesto minha concordância com a proposta da unidade instrutiva, razão pela qual adoto os argumentos nela expendidos e transcritos no relatório precedente em minhas razões de decidir. Deixo de acompanhar o MPTCU pelos fundamentos adiante aduzidos.
De plano, diante do silêncio do responsável aos chamamentos aos autos para fins de apresentação de defesa, reconheço sua revelia e aplico ao responsável os efeitos que lhe são próprios, nos termos do disposto no art. 12, § 3º, da Lei 8.443/1992, dando regular seguimento ao feito.
Consoante farta documentação constante dos autos e já mencionada na parte introdutória deste voto, não há dúvidas de que o ex-prefeito não logrou êxito em comprovar a correta aplicação dos recursos federais repassados ao município de Capitão Enéas/MG à título de Pnae/2002, Pnae/2003 e Pnae/2004, nem, tampouco, de eximir-se da irregularidade a ele imputada de realização de certames licitatórios na modalidade de convite com vistas à seleção de empresas fornecedoras de produtos para merenda escolar.
O Relatório de Fiscalização da CGU 298 (peça 2, p. 184-193) descreve com precisão todos os achados relacionados às irregularidades imputadas ao ex-prefeito, na forma indicada no item 4 deste voto, e as evidências associadas a tais achados. 
Chama a atenção o fato de que as irregularidades mencionadas e que resultaram no débito ora apurado ocorreram de forma sistemática nos três exercícios a que se referem os recursos do Pnae analisados e que foram objeto desta TCE, demonstrando, ao menos, tratar-se de ações deliberadamente adotadas pelo gestor municipal com vistas a se locupletar dos recursos federais repassados ao município de Capitão Enéas/MG para fins de compra de merenda escolar.
De todo exposto, entendo que as contas especiais do ex-prefeito devem ser julgadas irregulares, na forma proposta pela unidade técnica. Deixo, contudo, de propor a aplicação de multa, em face da ocorrência da prescrição da pretensão punitiva por parte desta Corte de Contas, nos termos do Acórdão 1441/2017-TCU-Plenário, conforme demonstrado pela SecexTCE em sua instrução de mérito (peça 32, p. 8) . 
Com relação à prescrição da pretensão de ressarcimento, opto por não acolher as teses levantadas pelo eminente Procurador Rodrigo Medeiros de Lima em seu parecer regimental (peça 35) .
Destaco, em consonância com o argumento trazido pelo representante do MPTCU para fundar a tese de prescritibilidade da pretensão de ressarcimento, que a decisão do Supremo Tribunal Federal (STF) no Tema 899, cuja repercussão geral foi reconhecida no âmbito do RE 636.886, ainda não transitou em julgado, estando pendente de apreciação de embargos de declaração opostos pela Advocacia-Geral da União (AGU) , justamente para melhor compreensão de seu exato alcance e modulação de seus efeitos.
De todo modo, como bem salientou o Parquet de Contas para embasar sua tese subsidiária de aplicação do prazo prescricional de cinco anos tratado na Lei 9.783/1999, não se pode ignorar os recentes posicionamentos do STF acerca da prescrição que se opera nos processos de controle externo do TCU, a exemplo do que restou decidido nos MS 32.201, 36.067 e 35.512. 
Em tais decisões, a Suprema Corte entendeu que, diante da lacuna existente na Lei Orgânica do TCU - LOTCU, Lei 8.443/1992 acerca do instituto da prescrição, deve-se aplicar a Lei 9.783/1999, inclusive com a incidência das hipóteses de interrupção de tal prazo tratadas em seu art. 2º.
Cabe o registro de que, apesar de a nominada lei referir-se à prescrição da atuação punitiva da administração pública, o STF vem utilizando a referida norma para, também, colmatar a lacuna existente na LOTCU quanto ao prazo para ocorrência da prescrição da pretensão ressarcitória, posicionamento que tem ganhado visibilidade a partir da nova interpretação que vem sendo dada ao art. 35, § 5º, da CF/1988, objeto dos Temas 899 e 897. 
Nesse sentido, chama a atenção a recente decisão adotada pelo STF na Rcl 39.497/DF, publicada em 2/7/2020. Referida Reclamação foi interposta contra ato do TCU que teria desrespeitado o decidido no âmbito do MS 35.512, acima mencionado, segundo o qual foi reconhecida, em relação às infrações imputadas ao paciente no âmbito do TC Processo 030.229/2015-4, a ocorrência da prescrição da pretensão punitiva por parte do TCU, sem prejuízo de que a União, caso assim entendesse, perseguisse os valores referentes ao ressarcimento dos danos na esfera judicial.
No âmbito do TCU, entendeu-se que o alcance da decisão proferida no MS 35.512 cingir-se-ia ao reconhecimento exclusivo da ocorrência da prescrição da pretensão punitiva, razão pela qual foi prolatado posteriormente o Acórdão 2892/2019-TCU-Plenário, que condenou em débito o responsável e ensejou a interposição da Reclamação ora mencionada junto à Corte Suprema.
 Ocorre que o STF, tendo por base o novo entendimento que vem sendo emprestado ao art. 35, § 5º, da CF/1988, conforme já mencionado neste voto, julgou procedente a Rcl 39.497/DF para decretar a nulidade dos efeitos do Acórdão 2892/2019-TCU-Plenário e reconhecer a ocorrência da prescrição, em cinco anos, nas esferas punitiva e de ressarcimento, nos termos da Lei 9.873/1999.
Assim, diante da incerteza que ainda paira sobre o instituto da prescrição da pretensão de ressarcimento no âmbito desta Corte de Contas, seja pela pendência de decisão definitiva do STF no âmbito do RE 636.866, seja pelos posicionamentos iniciais do STF acerca do tema ora apontados, opto, até a decisão final da Corte Suprema, por continuar a seguir a jurisprudência dominante neste TCU, sedimentada na Súmula TCU 282, segundo a qual é imprescritível a pretensão de ressarcimento por parte da União.
Registro que recentes decisões deste Tribunal, adotadas após o que restou deliberado pelo STF no Tema 899, também abraçaram, por ora, a tese da imprescritibilidade da pretensão ressarcitória no âmbito do controle externo, a exemplo dos Acórdão 5236/2020-TCU-Primeira Câmara, 6.171/2020-TCU-2ª Câmara, 6.084/2020-TCU-1ª Câmara, 5.681/2020-TCU-2ª Câmara, 6.846/2020-TCU-2ª Câmara, 6.676/2020-TCU-2ª Câmara, 6.707/2020-TCU-2ª Câmara, 6.473/2020-TCU-1ª Câmara, 6.466/2020-TCU-1ª Câmara, 6.465/2020-TCU-1ª Câmara, entre outros.
Por essas mesmas razões, deixo de acolher a providência sugerida pelo representante do MPTCU para que o presente processo seja sobrestado até decisão definitiva da Corte Suprema no RE 636.886.
Ante o exposto, pugno pelo julgamento pela irregularidade das contas do responsável, Sr.  Zilmio Rocha, com sua condenação em débito, nos termos propostos pela SecexTCE.
Com essas considerações, VOTO para que o Tribunal aprove a minuta de Acórdão que ora submeto à consideração deste Colegiado.
TCU, Sala das Sessões Ministro Luciano Brandão Alves de Souza, em 17 de novembro de 2020.
Ministro VITAL DO RÊGO 
Relator